---
title: "Possum Regression"
author: "Guillermo Luigui Ubaldo Nieto Angarita, Daniel Hernando Moyano Salamanca, Jairo Antonio Viteri Rojas"
date: "2025-03-05"
output: html_document
---

# Taller Regresión Zarigüeya

Es fundamental que el proyecto considere, como mínimo, los siguientes tópicos:
- Objetivo del análisis estadístico del conjunto de datos
- Descripción del contexto al que pertenecen los datos
- Descripción y escala de medición de las variables consideradas
- El análisis descriptivo de los datos
- Estimación de modelos de regresión y su interpretación
- Comparación de modelos
- Validación de supuestos
- Análisis diagnóstico

## Paso 1: Contexto

## Paso 2: Problema


- Can we use total length to predict a possum's head length?
- Which possum body dimensions are most correlated with age and sex?
- Can we classify a possum's sex by its body dimensions and location?
- Can we predict a possum's trapping location from its body dimensions?


## Paso 3: Objetivos

## Paso 4: Instalar Liberias

## Psso 5: Cargar Liberias
```{r}
library(rlang)
library(ggplot2)
library(corrplot)
library(vcd)
library(broom)
library(effectsize)
library(nortest)
library(lmtest)
library(car)
library(dplyr)
library(tidyr)
library(patchwork)
library(reshape2)
```
## Paso 6: Importación de Datos y Lectura del Conjunto de Datos
### Paso 6.1: Asignar la ruta de los datos
```{r}
setwd("..")
path <- getwd()
file_path <- file.path(path, "data", "possum.csv")
print(file_path)
```


### Paso 6.2: Importar los datos 
```{r}
data <- read.csv(file_path)
```


## Paso 7: Analizando los Datos
### Paso 7.1: Inspección Básica de Datos
```{r}
print(dim(data))
```
```{r}
head(data)
```

```{r}
tail(data)
```

### Paso 7.2: Resumen Estadístico Básico
```{r}
summary(data)
```

## Paso 8: Gestión de Duplicados y Valores Faltantes
### Paso 8.1: Gestión de Duplicados
#### Paso 8.1.1: Identificación de Duplicados
```{r}
duplicates <- duplicated(data)
sum(duplicates)
```

## Paso 9: Reducción de Datos
```{r}
data <- data[, !(names(data) %in% c("case"))]
head(data)
```

## Paso 10: Limpieza y Manipulación de Datos
### Paso 10.1: minusculas

```{r}
data$Pop <- tolower(data$Pop)
```


## Paso 10.2: Identificar tipos de columnas

```{r}
# Identificar tipos de columnas
numeric_columns <- names(data)[sapply(data, is.numeric)]
categorical_columns <- names(data)[sapply(data, is.character) | sapply(data, is.factor)]

# Clasificar variables numéricas en discretas o continuas
discrete_columns <- names(data)[sapply(data, function(x) is.numeric(x) && all(x == floor(x), na.rm = TRUE))]
continuous_columns <- setdiff(numeric_columns, discrete_columns)

# Clasificar variables categóricas en nominales u ordinales
ordinal_columns <- names(data)[sapply(data, is.ordered)]
nominal_columns <- setdiff(categorical_columns, ordinal_columns)

target_column <- "hdlngth"
print("Variable Objetivo:")
print(target_column)

# Imprimir resultados
print("Numéricas Discretas:")
print(discrete_columns)

print("Numéricas Continuas:")
print(continuous_columns)

print("Categóricas Ordinales:")
print(ordinal_columns)

print("Categóricas Nominales:")
print(nominal_columns)
```


## Paso 9: Resumen Estadístico
### Paso 9.1: Resumen
```{r}
summary(data)
```


### Paso 9.2: Tendencia Central
```{r}
if (!require(moments)) install.packages("moments", dependencies = TRUE)
library(moments)

summary_stats <- function(column) {
  mean_val <- mean(column, na.rm = TRUE)
  median_val <- median(column, na.rm = TRUE)
  mode_val <- as.numeric(names(sort(table(column), decreasing = TRUE))[1])  # Moda
  
  std_dev <- sd(column, na.rm = TRUE)
  variance <- var(column, na.rm = TRUE)
  
  range_val <- max(column, na.rm = TRUE) - min(column, na.rm = TRUE)
  iqr_val <- IQR(column, na.rm = TRUE)
  
  skewness_val <- skewness(column, na.rm = TRUE)
  kurtosis_val <- kurtosis(column, na.rm = TRUE)
  
  return(c(mean = mean_val, median = median_val, mode = mode_val, 
           std_dev = std_dev, variance = variance, range = range_val, iqr = iqr_val,
           skewness = skewness_val, kurtosis = kurtosis_val))
}

numeric_columns <- data[sapply(data, is.numeric)]
result <- as.data.frame(t(sapply(numeric_columns, summary_stats)))

print(result)
```


## Paso 11: Análisis Univariado
### Paso 11.1: Análisis Univeriado de Variables Categorías
#### Paso 11.1.1: Análisis Univeriado de Variables Nominales

```{r}
for (column in categorical_columns) {
  p <- ggplot(data = data, aes(x = !!sym(column))) +
    geom_bar()
  print(p)
}
```

### Paso 11.2: Análisis Univeriado de Variables Númericas
#### Paso 11.2.1: Análisis Univeriado de Variables Discretas

```{r}
for (column in discrete_columns) {
  p <- ggplot(data = data, aes(x = !!sym(column))) +
    geom_bar()
  print(p)
}
```


#### Paso 11.2.2: Análisis Univeriado de Variables Continuas

```{r}
for (column in continuous_columns) {
  p <- ggplot(data = data, aes(x = !!sym(column))) + 
    geom_histogram()
  print(p)
}
```


## Paso 12: Análisis Bivariado
### Paso 12.1: Análisis Bivariado de Variables Categorías
#### Paso 12.1.1: Análisis Bivariado de Variables Nominales
##### Paso 12.1.1.1: Box Plots

```{r}
for (column in categorical_columns) {
  p <- ggplot(data = data, aes(x = !!sym(column), y = !!sym(target_column))) + 
    geom_boxplot()
  print(p)
}
```

##### Paso 12.1.1.1: Kernel Density plots 

```{r}
for (column in categorical_columns) {
  p <- ggplot(data = data, aes(x = !!sym(target_column), fill = !!sym(column))) + 
    geom_density(alpha = 0.4)
  print(p)
}
```


### Paso 12.2: Análisis Bivariado de Variables Númericas
#### Paso 12.2.1: Análisis Univeriado de Variables Discretas
##### Paso 12.2.1.1: Box Plots

```{r}
for (column in discrete_columns) {
  p <- ggplot(data = data, aes(x = factor(!!sym(column)), y = !!sym(target_column))) + 
    geom_boxplot() +
    xlab(column) +
    theme(axis.text.x = element_text(angle = 45, hjust = 1))
  
  print(p)
}
```


##### Paso 12.2.1.1: Kernel Density plots

```{r}
for (column in discrete_columns) {
  p <- ggplot(data = data, aes(x = !!sym(target_column), fill = factor(!!sym(column)))) + 
    geom_density(alpha = 0.4)
  print(p)
}
```


#### Paso 12.2.2: Análisis Univeriado de Variables Continuas

```{r}
for (column in continuous_columns) {
  if (column != target_column) {
    p <- ggplot(data = data, aes(x = !!sym(column), y = !!sym(target_column))) + 
      geom_point()
    print(p)
  }
}
```


## Paso 13: Multivariate Analysis

```{r}
correlation_matrix <- cor(data[, names(numeric_columns)], use = "pairwise.complete.obs")
print(correlation_matrix)

```

```{r}
corrplot(correlation_matrix, method = "color", tl.cex = 0.8)
```

Se realiza la comparación de correlación entre la variable objetivo hdlngth (largo de cabeza), en la cual la correlación más alta es con totlnghth (total de largo de la zariguella) con 0.69, pero no es factor para exlcuir esta variable por multicolinealidad. 



```{r}
library(dplyr)

# Create a pairwise chi-square test for all categorical variables
chi_square_results <- expand.grid(categorical_columns, categorical_columns) %>%
  filter(Var1 != Var2) %>%
  mutate(chi2_p_value = mapply(function(x, y) {
    table_data <- table(data[[x]], data[[y]])
    chisq.test(table_data)$p.value
  }, Var1, Var2))

print(chi_square_results)

```

De la prueba Chi cuadrado, se obtiene un valor de 3.66 x e-20, el valor es muy pequeño, lo cual significa que tiene una relacion significativa entre population (población) y sex (sexo). 


```{r}
# Example: Assume numeric_columns contains the names of numeric variables
numeric_data <- data[names(numeric_columns)]

# Compute p-values using nested sapply() with proper indexing
cor_pvalues <- sapply(seq_along(numeric_columns), function(i) {
  sapply(seq_along(numeric_columns), function(j) {
    if (i != j) {
      cor.test(numeric_data[[i]], numeric_data[[j]])$p.value
    } else {
      NA
    }
  })
})

# Convert to matrix and set row/column names
cor_pvalues <- as.matrix(cor_pvalues)
rownames(cor_pvalues) <- colnames(cor_pvalues) <- names(numeric_columns)

# Print the matrix of p-values
print(cor_pvalues)
```
De acuerdo con la matriz de P-values se observa que son menores a 0.05 por lo que significa que todos tienen alta relación significativa, con el resto de variables independientes. 

```{r}

# Melt the matrix into long format
pvalue_melted <- melt(cor_pvalues, na.rm = TRUE)

# Add a column for significance (e.g., p < 0.05)
pvalue_melted$significant <- ifelse(pvalue_melted$value < 0.05, "Yes", "No")

# Optional: Add asterisks for significance levels
pvalue_melted$label <- ifelse(
  pvalue_melted$value < 0.001, "***",
  ifelse(pvalue_melted$value < 0.01, "**",
         ifelse(pvalue_melted$value < 0.05, "*", ""))
)
```


```{r}
ggplot(pvalue_melted, aes(x = Var1, y = Var2, fill = significant)) +
  geom_tile(color = "white") +
  geom_text(aes(label = label), color = "black", size = 4) +  # Add asterisks
  scale_fill_manual(values = c("Yes" = "#FF6B6B", "No" = "#C4DDFF")) +
  labs(
    title = "Statistical Significance of Pairwise Correlations",
    x = "", y = "", fill = "Significant (p < 0.05)"
  ) +
  theme_minimal() +
  theme(
    axis.text.x = element_text(angle = 45, hjust = 1),
    plot.title = element_text(hjust = 0.5)
  )
```

De la matriz de significancia a través de los * se observa que en las variables que hay mayor significancia por el numero de *, son belly (abdomen), chest(pecho), eye(distancia del ojo con la sien), footlgth (longitud de pie), tail (tamaño de cola), totlngth (total de tamaño), y skullw (ancho del craneo).


```{r}

# Extract numeric variables (excluding 'hdlngth' to avoid self-correlation)
numeric_vars <- names(data)[sapply(data, is.numeric)]
numeric_vars <- setdiff(numeric_vars, c("hdlngth", "site"))  # Remove target

# Compute correlations and p-values between 'hdlngth' and all other numeric vars
results <- sapply(numeric_vars, function(var) {
  test <- cor.test(data$hdlngth, data[[var]])
  c(correlation = test$estimate, pvalue = test$p.value)
})

# Transpose and convert to dataframe
results_df <- as.data.frame(t(results))
results_df$variable <- rownames(results_df)
```


```{r}
# Step 1: Compute correlations with hdlngth
numeric_vars <- names(data)[sapply(data, is.numeric)]
numeric_vars <- numeric_vars[numeric_vars, c("hdlngth", "site")]  # Exclude target

results <- lapply(numeric_vars, function(var) {
  test <- cor.test(data$hdlngth, data[[var]])
  data.frame(
    variable = var,
    cor = test$estimate,
    pvalue = test$p.value
  )
})

numeric_results_df <- do.call(rbind, results)

# Step 2: Create the plot (fixed version)
ggplot(numeric_results_df, aes(x = reorder(variable, cor), y = cor, 
                      fill = pvalue < 0.05)) +
  geom_col() +  # Use geom_col() instead of geom_bar(stat = "identity")
  geom_text(aes(label = ifelse(pvalue < 0.05, "*", "")), 
            vjust = 0.5, hjust = ifelse(numeric_results_df$cor > 0, -0.2, 1.2),
            size = 5, color = "black") +
  scale_fill_manual(values = c("TRUE" = "#FF6B6B", "FALSE" = "#C4DDFF"),
                    name = "Significant\n(p < 0.05)") +
  labs(
    title = "Correlation with hdlngth",
    x = "Variable",
    y = "Pearson's r"
  ) +
  coord_flip() +
  theme_minimal() +
  theme(plot.title = element_text(hjust = 0.5))
```

Este grafico de barras, retrata la correlación de las variables continuas en relación a la variable ojetivo de tamaño de cabeza, lo cual deja con un nivel de significancia bajo al tamaño de las orejas (earconch)


```{r}




# Step 0: Verify hdlngth exists
if(!"hdlngth" %in% names(data)) {
  stop("Error: 'hdlngth' column not found in the dataset")
}

# Step 1: Identify categorical variables (factors/characters with <10 unique values)
cat_vars <- names(data)[sapply(data, function(x) {
  (is.factor(x) | is.character(x)) & n_distinct(x, na.rm = TRUE) < 10
})]

# Remove NA-only variables
cat_vars <- cat_vars[sapply(cat_vars, function(x) !all(is.na(data[[x]])))]

# Step 2: Statistical tests with error handling


results <- lapply(cat_vars, function(var) {
  tryCatch({
    if (n_distinct(data[[var]], na.rm = TRUE) == 2) {
      # t-test for binary variables
      test <- t.test(data$hdlngth ~ data[[var]])
      data.frame(
        variable = var,
        method = "t-test",
        p.value = test$p.value,
        effect_size = cohens_d(data$hdlngth ~ data[[var]])$Cohens_d
      )
    } else {
      # ANOVA for 3+ categories
      model <- aov(data$hdlngth ~ factor(data[[var]]))
      p.value <- summary(model)[[1]]$"Pr(>F)"[1]
      data.frame(
        variable = var,
        method = "ANOVA",
        p.value = p.value,
        effect_size = eta_squared(model)$Eta2
      )
    }
  }, error = function(e) {
    data.frame(
      variable = var,
      method = NA_character_,
      p.value = NA_real_,
      effect_size = NA_real_
    )
  })
})

# Combine results and remove failed tests
results_df <- do.call(rbind, results) %>% 
  filter(!is.na(method))
```
```{r}
library(ggplot2)
library(dplyr)

# Plot 1: Statistical significance
ggplot(results_df, aes(x = reorder(variable, -p.value), 
                     y = -log10(p.value), 
                     fill = p.value < 0.05)) +
  geom_col(width = 0.7) +
  geom_hline(yintercept = -log10(0.05), linetype = "dashed", color = "red") +
  geom_text(aes(label = ifelse(p.value < 0.05, "*", "")), 
            size = 6, vjust = 0.7, hjust = -0.2) +
  scale_fill_manual(values = c("TRUE" = "#ff6b6b", "FALSE" = "#7fcdbb")) +
  labs(title = "Relationship Between hdlngth and Categorical Variables",
       subtitle = "Dashed line shows p = 0.05 significance threshold",
       x = NULL,
       y = "-log10(p-value)") +
  coord_flip() +
  theme_minimal(base_size = 14) +
  theme(legend.position = "top")

# Plot 2: Effect sizes
ggplot(results_df, aes(x = reorder(variable, abs(effect_size)), 
                     y = effect_size, 
                     fill = p.value < 0.05)) +
  geom_col(width = 0.7) +
  geom_hline(yintercept = 0, linetype = "solid") +
  scale_fill_manual(values = c("TRUE" = "#ff6b6b", "FALSE" = "#7fcdbb")) +
  labs(title = "Effect Sizes for Categorical Variables",
       x = NULL,
       y = ifelse(all(results_df$method == "t-test"), 
                  "Cohen's d", 
                  "Eta-squared")) +
  coord_flip() +
  theme_minimal(base_size = 14)
```

Por otra parte el nivel de significancia de las variables categoricas seleccionadas, en este caso sexo y lugar de habitat, se puede observar que sexo manifiesta un nivel de significancia alto

## Paso 14: Pruebas de hipótesis



## Paso 15: Modelamiento
### Paso 15.1: Entrenamiento

### Paso 15.2: Pruebas de supuestos
#### Paso 15.2.1: Supuestos de regresion lineal
https://rpubs.com/acastro/regresion_lineal_supuestos

1. Linealidad
2. Normalidad
3. Varianza constante (Homocedasticidad)
4. Independencia

Para el modelo 1 se utilizaran todas las variables independientes

```{r}
linear_model1 <- lm(hdlngth ~ ., data = data)
summary(linear_model1)
```

Para el modelo 2 se eliminan las variables earconch y sexm


```{r}
linear_model2 <- lm(hdlngth ~ age + skullw + totlngth + taill + footlgth + eye + chest + belly + Pop, data = data)
summary(linear_model2)
```
Para el modelo 3 se selecciona las variables skullw, totlngth, taill, footlgth y Pop ya que los resultados del modelo muestra que tienen mayor signidicancia

```{r}
linear_model3 <- lm(hdlngth ~ skullw + totlngth + taill + footlgth + Pop, data = data)
summary(linear_model3)
```
Y para el ultimo modelo, tomando las variables restantes del modelo linear 3, solo se utilizan skullw y totlngth

```{r}
linear_model4 <- lm(hdlngth ~ skullw + totlngth, data = data)
summary(linear_model4)
```


#### Paso 15.2.2: Prueba de Linealidad

```{r}
# Create combined data frame
residual_data <- lapply(1:4, function(i) {
  model <- get(paste0("linear_model", i))
  data.frame(
    Model = paste("Model", i),
    Fitted = model$fitted.values,
    Residuals = residuals(model)
  )
}) %>% bind_rows()

# Create plot
ggplot(residual_data, aes(x = Fitted, y = Residuals, color = Model)) +
  geom_point(alpha = 0.6) +
  geom_hline(yintercept = 0, linetype = "dashed") +
  facet_wrap(~Model, ncol = 2) +
  labs(title = "Residuals vs Fitted Values Comparison",
       x = "Fitted Values",
       y = "Residuals") +
  theme_minimal() +
  theme(legend.position = "none")
```
Se puede observar que los cuatro modelos a simple vista no marcan una linea de tendencia entre los valores residuales y los valores ajustados

#### Paso 15.2.3: Prueba de Normalidad

```{r}
# Create empty list to store results
normality_results <- list()

# Run Lilliefors test for each model
for (i in 1:4) {
  model <- get(paste0("linear_model", i))
  e <- residuals(model)
  normality_results[[i]] <- lillie.test(e)
  
  cat("\n--- Model", i, "---\n")
  print(normality_results[[i]])
  


# Create summary table
normality_summary <- lapply(1:4, function(i) {
  model <- get(paste0("linear_model", i))
  test_result <- lillie.test(residuals(model))
  data.frame(
    Model = paste("Model", i),
    Statistic = test_result$statistic,
    p.value = test_result$p.value,
    Normality = ifelse(test_result$p.value > 0.05, "Normal", "Non-normal")
  )
}) %>% bind_rows()

# Print formatted table
print(normality_summary)
}
```

Dado que los valores P obtenidos en la prueba estadistica Kolmogoroc-Smirnov se observa que son mayores a 0.05 por lo cual cumplen el supuesto de normalidad

```{r}
# Create list of plots
plot_list <- lapply(1:4, function(i) {
  model <- get(paste0("linear_model", i))
  ggplot(data.frame(res = residuals(model)), 
         aes(sample = res)) +
    stat_qq() +
    stat_qq_line(color = "red") +
    labs(title = paste("Model", i), 
         x = "Theoretical Quantiles",
         y = "Sample Quantiles")
})

# Combine plots
(plot_list[[1]] | plot_list[[2]]) / 
(plot_list[[3]] | plot_list[[4]])
```
De acuerdo a las graficas Q-Q se puede observar que en el modelo 1 es el que mas se aproxima a la linea de tendencia, lo que indica que los residuos puede tener una aproximación normal en comparación a los otros 3 modelos
```{r}
library(car)

# Set up 2x2 plot layout
par(mfrow = c(2, 2), mar = c(4, 4, 2, 1))  # Adjust margins

# Create QQ-plots for each model
for (i in 1:4) {
  model <- get(paste0("linear_model", i))
  qqPlot(residuals(model), 
         main = paste("Model", i, "QQ Plot"),
         ylab = "Residuals",
         envelope = 0.95,  # 95% confidence band
         col.lines = "red",
         id = FALSE)  # Turn off point labeling
}

# Reset layout
par(mfrow = c(1, 1))
```

En este gráfico se puede denotar el smooth que indica la linea de separación de los residuos en las colas, lo cual visualmente el modelo 1 sigue obteniendo el mejor rendimiento

#### Paso 15.2.4: Prueba de Varianza Constante
##### Paso 15.2.4.1: Goldfeld-Quandt Test

```{r}
# Create empty list to store results
gq_results <- list()

# Run Goldfeld-Quandt test for each model
for (i in 1:4) {
  model <- get(paste0("linear_model", i))
  gq_results[[i]] <- gqtest(model)
  
  cat("\n--- Model", i, "---\n")
  print(gq_results[[i]])
}
```

Se puede observar que de acuerdo a los valores P de cada modelo en la prueba Golfeld-Quandt son menores que 0.05, por lo que indica que en los cuatro modelos hay heterocedasticidad. 

```{r}
plot_list <- lapply(1:4, function(i) {
  model <- get(paste0("linear_model", i))
  ggplot(data.frame(Fitted = fitted(model),
                   Residuals = residuals(model)),
         aes(x = Fitted, y = Residuals)) +
    geom_point(alpha = 0.6) +
    geom_smooth(method = "loess", color = "red", se = FALSE) +
    labs(title = paste("Model", i),
         x = "Fitted Values",
         y = "Residuals") +
    theme_minimal()
})

# Combine plots
(plot_list[[1]] | plot_list[[2]]) / 
(plot_list[[3]] | plot_list[[4]])
```

De acuerdo a la prueba anterior se puede observar que ningun modelo cumple el supuesto de Homocedasticidad por lo que se visualiza las varianzas dispersas y no siguen una linea de tendencia en ningun modelo

##### Paso 15.2.4.2: Breusch-Pagan Test

```{r}
for (i in 1:4) {
  model <- get(paste0("linear_model", i))
  bp_test <- bptest(model)
  
  cat("\n--- Model", i, "---\n")
  print(bp_test)
}
```
Ahora se procede a realizar la prueba Breusch-Pagan en la cual tambien se busca determinar si hay Homocedasticidad o no. Lo cual se puede observar que solo el modelo numero 4 no cumple con esta condición ya que el valor es menor a 0.05.


```{r}
plot_list <- lapply(1:4, function(i) {
  model <- get(paste0("linear_model", i))
  ggplot(data.frame(Fitted = fitted(model),
                   Residuals = residuals(model)),
         aes(Fitted, Residuals)) +
    geom_point(alpha = 0.6) +
    geom_smooth(method = "loess", color = "red", se = FALSE) +
    labs(title = paste("Model", i, 
                      ifelse(bptest(model)$p.value < 0.05, 
                             "(Heteroskedastic)", 
                             "(Homoskedastic)")),
         x = "Fitted Values",
         y = "Residuals") +
    theme_minimal()
})

# Combine plots
(plot_list[[1]] | plot_list[[2]]) / 
(plot_list[[3]] | plot_list[[4]])
```
De acuerdo con la gráfica de residuos el modelo numero 1 concentra mayor numero de residuos, lo que indica que no hay mayor variación  en el las varianzas del modelo, en comparación al modelo 2 y 3 que también cumplen la característica de Homocedasticidad, en cambio en el modelo 4 se observa mayor ruido en los residuos.


### Paso 15.2.5: Prueba de Independencia

```{r}
# Create empty list to store results
dw_results <- list()

# Run Durbin-Watson test for each model
for (i in 1:4) {
  model <- get(paste0("linear_model", i))
  dw_results[[i]] <- durbinWatsonTest(model)
  
  cat("\n--- Model", i, "---\n")
  print(dw_results[[i]])
}
```
Se realiza la prueba Durbin-Watson para determinar si hay correlación entre los residuos de las variables, lo cual demuestra una poca o casi nula correlación ya que el valor D-W de cada modelo es myor que 2 pero es muy cercano al valor.

```{r}
plot_list <- lapply(1:4, function(i) {
  model <- get(paste0("linear_model", i))
  ggplot(data.frame(Order = 1:length(residuals(model)),
                   Residuals = residuals(model)),
         aes(x = Order, y = Residuals)) +
    geom_point() +
    geom_line(alpha = 0.5) +
    geom_smooth(method = "loess", color = "red", se = FALSE) +
    labs(title = paste("Model", i, "Residuals"),
         x = "Observation Order",
         y = "Residuals") +
    theme_minimal()
})

# Combine plots
(plot_list[[1]] | plot_list[[2]]) / 
(plot_list[[3]] | plot_list[[4]])
```
De acuerdo con la grafica de residuos el mejor modelo que presenta menor ruido y presenta poca heterocedasticidad es el numero 1, ya que visual y dado por el valor obtenido 2.04 es el que mejor se ajusta al comportamiento de los residuos.


### Paso 15.3: Evaluación
1. MSE
2. MAD
3. MAPE
4. R2
5. AIC
6. BIC


```{r}
# Función para calcular las métricas
calcular_metricas <- function(modelo, nombre) {
  y_true <- modelo$model[[1]]  # Valores reales de la variable dependiente
  y_pred <- predict(modelo)    # Predicciones
  
  mse <- mean((y_true - y_pred)^2)  # MSE
  mad <- mean(abs(y_true - y_pred)) # MAD
  mape <- mean(abs((y_true - y_pred) / y_true)) * 100  # MAPE
  r2 <- summary(modelo)$r.squared  # R²
  aic <- AIC(modelo)  # AIC
  bic <- BIC(modelo)  # BIC
  
  # Devolver un dataframe con los resultados
  return(data.frame(Modelo = nombre, MSE = mse, MAD = mad, MAPE = mape, R2 = r2, AIC = aic, BIC = bic))
}

# Calcular métricas para los cuatro modelos
resultados <- rbind(
  calcular_metricas(linear_model1, "Modelo 1"),
  calcular_metricas(linear_model2, "Modelo 2"),
  calcular_metricas(linear_model3, "Modelo 3"),
  calcular_metricas(linear_model4, "Modelo 4")
)

# Mostrar los resultados en una tabla
print(resultados)
```

Como verificación final se observa que el modelo que presenta mejores metricas es el numero 1 que obtiene el error MSE, MAD, MAPE mas bajo y obtiene un R2 mas alto, lo que quiere decir que el modelo tiene una explicación del 73.20%, en valor akaike es el menor, aunque el BIC en el modelo 3 lleva ventaja, por numero total de rendimiento en las metricas, el mejor es el modelo 1.

