---
title: "Possum Regression"
author: "Guillermo Luigui Ubaldo Nieto Angarita, Daniel Hernando Moyano Salamanca, Jairo Antonio Viteri Rojas"
date: "2025-03-05"
output: html_document
---

# Taller Regresión Zarigüeya

Es fundamental que el proyecto considere, como mínimo, los siguientes tópicos:
- Objetivo del análisis estadístico del conjunto de datos
- Descripción del contexto al que pertenecen los datos
- Descripción y escala de medición de las variables consideradas
- El análisis descriptivo de los datos
- Estimación de modelos de regresión y su interpretación
- Comparación de modelos
- Validación de supuestos
- Análisis diagnóstico

## Paso 1: Contexto y descripción de variables

El presente trabajo, para la asignatura Modelos Avanzados de Machine Learning, se desarrolló con base en el conjunto de datos “possum.csv” que proviene originalmente del paquete DAAG R, que contiene conjuntos de datos utilizados en ejemplos y ejercicios para práctica clásica de regresión, en el libro Maindonald, J.H. y Braun, W.J. (2003, 2007, 2010) "Data Analysis and Graphics Using R", y también se ha usado en el capítulo 8 del libro “OpenIntro Statistics”: Introduction to linear regression.
El conjunto de datos “possum.csv”, consta de nueve mediciones morfométricas realizadas en cada una de las 104 zarigüeyas de cola de cepillo de montaña, atrapadas en siete sitios desde el sur de Victoria hasta el centro de Queensland (Australia). Las variables involucradas en el dataframe son:

case: caso, número de observación.

site: el número del sitio donde fue atrapada la zarigüeya.

pop: población, ya sea de Victoria u otra (Nueva Gales del Sur o Queensland).

sex: m (macho) o f (hembra).

age: edad.

hdlngth: longitud de la cabeza (mm).

skullw: ancho del cráneo (mm).

totlngth: longitud total (cm).

taill: longitud de la cola (cm).

footlgth: longitud de las patas.

earconch: longitud de la concha auricular.

eye: distancia del canto medial al canto lateral del ojo derecho.

chest: perímetro torácico (cm).

belly: perímetro abdominal (cm).



## Paso 2: Problema

El objetivo de este trabajo desarrollar 4 modelos de regresión lineal múltiple, usando diferentes conjuntos de variables del dataframe y encontrar el más adecuado para predecir el tamaño de la cabeza de una zarigüeya.

## Paso 3: Objetivos

### 3.1 Objetivo General

Desarrollar y comparar cuatro modelos de regresión lineal múltiple (RLM) para predecir la longitud de la cabeza de una zarigüeya, a partir de variables morfológicas, con el fin de identificar el modelo con mejor capacidad predictiva.

### 3.2 Objetivos Específicos

#### 3.2.1 Ajustar cuatro modelos de regresión lineal múltiple utilizando distintas combinaciones de variables predictoras y evaluar su desempeño estadístico.

#### 3.2.2 Comparar los modelos con base en métricas como $R^2$ ajustado, $MSE$ y $AIC$, para determinar cuál ofrece la mejor capacidad predictiva.

#### 3.2.3 Analizar la relevancia y significancia estadística de las variables seleccionadas en cada modelo, para entender su influencia en la predicción del tamaño de la cabeza.


## Paso 4: Instalar Liberias

## Psso 5: Cargar Liberias
```{r}
library(rlang)
library(ggplot2)
library(corrplot)
library(vcd)
library(broom)
library(effectsize)
library(nortest)
library(lmtest)
library(car)
library(dplyr)
library(tidyr)
library(patchwork)
library(reshape2)
```
## Paso 6: Importación de Datos y Lectura del Conjunto de Datos
### Paso 6.1: Asignar la ruta de los datos
```{r}
setwd("..")
path <- getwd()
file_path <- file.path(path, "data", "possum.csv")
print(file_path)
```


### Paso 6.2: Importar los datos 
```{r}
data <- read.csv(file_path)
```


## Paso 7: Analizando los Datos
### Paso 7.1: Inspección Básica de Datos
```{r}
print(dim(data))
```
```{r}
head(data)
```

```{r}
tail(data)
```

### Paso 7.2: Resumen Estadístico Básico
```{r}
summary(data)
```

## Paso 8: Gestión de Duplicados y Valores Faltantes
### Paso 8.1: Gestión de Duplicados
#### Paso 8.1.1: Identificación de Duplicados y valores faltantes
```{r}
duplicates <- duplicated(data)
colSums(is.na(data)) # Agregué para identificar valores faltantes...
data <- na.omit(data) # eliminar filas con valores faltantes...
sum(duplicates)
```

```{r}
colSums(is.na(data)) # Agregué para identificar valores faltantes...
```
```{r}
print(dim(data))
```


## Paso 9: Reducción de Datos
```{r}
data <- data[, !(names(data) %in% c("case"))]
head(data)
```

## Paso 10: Limpieza y Manipulación de Datos
### Paso 10.1: minusculas

```{r}
data$Pop <- tolower(data$Pop)
```


## Paso 10.2: Identificar tipos de columnas

```{r}
# Identificar tipos de columnas
numeric_columns <- names(data)[sapply(data, is.numeric)]
categorical_columns <- names(data)[sapply(data, is.character) | sapply(data, is.factor)]

# Clasificar variables numéricas en discretas o continuas
discrete_columns <- names(data)[sapply(data, function(x) is.numeric(x) && all(x == floor(x), na.rm = TRUE))]
continuous_columns <- setdiff(numeric_columns, discrete_columns)

# Clasificar variables categóricas en nominales u ordinales
ordinal_columns <- names(data)[sapply(data, is.ordered)]
nominal_columns <- setdiff(categorical_columns, ordinal_columns)

target_column <- "hdlngth"
print("Variable Objetivo:")
print(target_column)

# Imprimir resultados
print("Numéricas Discretas:")
print(discrete_columns)

print("Numéricas Continuas:")
print(continuous_columns)

print("Categóricas Ordinales:")
print(ordinal_columns)

print("Categóricas Nominales:")
print(nominal_columns)
```


## Paso 9: Resumen Estadístico
### Paso 9.1: Resumen
```{r}
summary(data)
```


### Paso 9.2: Tendencia Central
```{r}
if (!require(moments)) install.packages("moments", dependencies = TRUE)
library(moments)

summary_stats <- function(column) {
  mean_val <- mean(column, na.rm = TRUE)
  median_val <- median(column, na.rm = TRUE)
  mode_val <- as.numeric(names(sort(table(column), decreasing = TRUE))[1])  # Moda
  
  std_dev <- sd(column, na.rm = TRUE)
  variance <- var(column, na.rm = TRUE)
  
  range_val <- max(column, na.rm = TRUE) - min(column, na.rm = TRUE)
  iqr_val <- IQR(column, na.rm = TRUE)
  
  skewness_val <- skewness(column, na.rm = TRUE)
  kurtosis_val <- kurtosis(column, na.rm = TRUE)
  
  return(c(mean = mean_val, median = median_val, mode = mode_val, 
           std_dev = std_dev, variance = variance, range = range_val, iqr = iqr_val,
           skewness = skewness_val, kurtosis = kurtosis_val))
}

numeric_columns <- data[sapply(data, is.numeric)]
result <- as.data.frame(t(sapply(numeric_columns, summary_stats)))

print(result)
```


## Paso 11: Análisis Univariado
### Paso 11.1: Análisis Univeriado de Variables Categorías
#### Paso 11.1.1: Análisis Univeriado de Variables Nominales

```{r}
library(ggplot2)

# Definir colores personalizados solo para "pop" y "sex"
color_map <- list(
  pop = c("blue", "red"),
  sex = c("purple", "orange")
)

# Contador para numerar las gráficas
graph_number <- 1  

for (column in categorical_columns) {
  p <- ggplot(data = data, aes(x = !!sym(column), fill = !!sym(column))) +
    geom_bar(width = 0.4) +  # Hace las barras más angostas
    geom_text(stat = "count", aes(label = ..count..), vjust = -0.2, size = 5) +  # Ajusta las etiquetas sobre las barras
    
    labs(
      title = paste("Grafica", graph_number, "- Frecuencia", column),  # Agrega numeración
      x = column,
      y = "Frecuencia"
    ) +
    
    # Ajustar colores si están en color_map, si no, usa la escala automática
    (if (column %in% names(color_map)) scale_fill_manual(values = color_map[[column]]) else scale_fill_discrete()) +
    
    expand_limits(y = max(table(data[[column]])) * 1.1) +  # Aumenta el espacio en el eje Y
    theme_minimal() +
    theme(plot.title = element_text(hjust = 0.5))  # Centra el título
  
  print(p)  # Muestra la gráfica
  
  graph_number <- graph_number + 1  # Incrementa el contador
}

```

##### Descripción de las gráficas

Las gráficas 1 y 2, muestran las distribuciones de frecuencia de las variables 'pop' y 'sex'.
Para el caso de las poblaciones en las que se encontraron los ejemplares capturados (Gráfica 1), se puede establecer que de los 101 especímenes que se están analizando, 43 (correspondientes al 442,57%) fueron encontradas en Victoria y 58 (correspondientes al 57,43%), en otras regiones de Australia, como Nuevas Gales del Sur o Queensland. 
Por otra parte, en lo referente a la variable 'sex'(gráfica 2) se encontró que 42/101 = 41,58% corresponden a hembras y el resto, 58,42%, son machos.


### Paso 11.2: Análisis Univeriado de Variables Númericas
#### Paso 11.2.1: Análisis Univeriado de Variables Discretas

```{r}
library(ggplot2)
library(viridis)  # Para generar colores distintos automáticamente

# Continuación de la numeración (ya íbamos en la 2)
graph_number <- 3  

for (column in discrete_columns) {
  p <- ggplot(data = data, aes(x = !!sym(column), fill = as.factor(!!sym(column)))) +  # Asigna colores distintos a cada categoría
    geom_bar(width = 0.4) +  # Hace las barras más delgadas
    geom_text(stat = "count", aes(label = ..count..), vjust = -0.2, size = 5) +  # Agrega etiquetas arriba de las barras
    
    labs(
      title = paste("Gráfica", graph_number, "- Frecuencia", column),  # Continúa la numeración
      x = column,
      y = "Frecuencia"
    ) +
    
    scale_fill_viridis_d(option = "plasma") +  # Asigna colores distintos a cada barra
    theme_minimal() +
    theme(plot.title = element_text(hjust = 0.5))  # Centra el título

  # Si la variable es 'age' (numérica), asegúrate de que no tenga decimales en el eje X
  if (column == "age") {
    p <- p + scale_x_continuous(breaks = seq(min(data[[column]], na.rm = TRUE), max(data[[column]], na.rm = TRUE), by = 1))
  }
  
  # Si la variable es 'site' (categórica), usa escala discreta normal
  if (column == "site") {
    p <- p + scale_x_discrete()
  }

  print(p)  # Muestra la gráfica
  graph_number <- graph_number + 1  # Incrementa el contador para la siguiente gráfica
}

```


#### Paso 11.2.2: Análisis Univeriado de Variables Continuas

```{r}
library(ggplot2)
library(viridis)  # Para colores bonitos

# Continuación de la numeración (suponiendo que la última gráfica fue la 4)
graph_number <- 5  

for (column in continuous_columns) {
  p <- ggplot(data = data, aes(x = !!sym(column), fill = ..count..)) + 
    geom_histogram(bins = 30, color = "black", fill = "blue", alpha = 0.7) +  # Histogramas con bordes y color semi-transparente
    geom_text(stat = "bin", aes(label = ..count..), vjust = -0.5, bins = 30, size = 4) +  # Frecuencia sobre cada barra
    
    labs(
      title = paste("Gráfica", graph_number, "- Distribución de", column),  # Agrega numeración
      x = column,
      y = "Frecuencia"
    ) +
    
    scale_fill_viridis_c(option = "plasma") +  # Asigna colores con gradiente
    theme_minimal() +
    theme(plot.title = element_text(hjust = 0.5))  # Centra el título

  print(p)  # Muestra la gráfica
  graph_number <- graph_number + 1  # Incrementa el contador
}

```


## Paso 12: Análisis Bivariado
### Paso 12.1: Análisis Bivariado de Variables Categorías
#### Paso 12.1.1: Análisis Bivariado de Variables Nominales
##### Paso 12.1.1.1: Box Plots

```{r}
library(ggplot2)
library(viridis)  # Para colores más atractivos

# Continuación de la numeración (suponiendo que la última gráfica fue la 13)
graph_number <- 14  

for (column in categorical_columns) {
  p <- ggplot(data = data, aes(x = !!sym(column), y = !!sym(target_column), fill = !!sym(column))) + 
    geom_boxplot(outlier.color = "red", outlier.shape = 16, outlier.size = 3, notch = FALSE) +  # Boxplot con valores atípicos en rojo
    scale_fill_viridis_d(option = "plasma", begin = 0.2, end = 0.8) +  # Colores atractivos para cada categoría
    
    labs(
      title = paste("Gráfica", graph_number, "- Distribución de", target_column, "por", column),  # Agrega numeración
      x = column,
      y = target_column
    ) +
    
    theme_minimal() +
    theme(
      plot.title = element_text(hjust = 0.5),  # Centra el título
      axis.text.x = element_text(angle = 45, hjust = 1)  # Rota las etiquetas si son muchas categorías
    )
  
  print(p)  # Muestra la gráfica
  graph_number <- graph_number + 1  # Incrementa el contador
}

```

##### Paso 12.1.1.1: Kernel Density plots 

```{r}
library(ggplot2)
library(viridis)  # Para colores más atractivos

# Continuación de la numeración (suponiendo que la última gráfica fue la 15)
graph_number <- 16  

for (column in categorical_columns) {
  p <- ggplot(data = data, aes(x = !!sym(target_column), fill = !!sym(column))) + 
    geom_density(alpha = 0.5) +  # Ajuste de transparencia para que las densidades sean visibles
    scale_fill_viridis_d(option = "plasma", begin = 0.2, end = 0.8) +  # Mejora los colores
    
    labs(
      title = paste("Gráfica", graph_number, "- Densidad de", target_column, "por", column),  
      x = target_column,
      y = "Densidad"
    ) +
    
    theme_minimal() +
    theme(
      plot.title = element_text(hjust = 0.5),  # Centra el título
      legend.position = "right"  # Coloca la leyenda en la parte derecha
    )
  
  print(p)  # Muestra la gráfica
  graph_number <- graph_number + 1  # Incrementa el contador
}

```





### Paso 12.2: Análisis Bivariado de Variables Númericas
#### Paso 12.2.1: Análisis Univeriado de Variables Discretas
##### Paso 12.2.1.1: Box Plots

```{r}
library(ggplot2)
library(viridis)  # Para colores más atractivos

# Continuación de la numeración (suponiendo que la última gráfica fue la 17)
graph_number <- 18  

for (column in discrete_columns) {
  p <- ggplot(data = data, aes(x = factor(!!sym(column)), y = !!sym(target_column), fill = factor(!!sym(column)))) + 
    geom_boxplot(outlier.color = "red", outlier.shape = 16, outlier.size = 3, notch = FALSE) +  # Boxplot con valores atípicos en rojo
    scale_fill_viridis_d(option = "plasma", begin = 0.2, end = 0.8) +  # Mejora los colores
    
    labs(
      title = paste("Gráfica", graph_number, "- Distribución de", target_column, "por", column),  
      x = column,
      y = target_column
    ) +
    
    theme_minimal() +
    theme(
      plot.title = element_text(hjust = 0.5),  # Centra el título
      axis.text.x = element_text(angle = 45, hjust = 1),  # Rota las etiquetas para mejor lectura
      legend.position = "none"  # Oculta la leyenda porque ya está en el eje X
    )
  
  print(p)  # Muestra la gráfica
  graph_number <- graph_number + 1  # Incrementa el contador
}

```



##### Paso 12.2.1.1: Kernel Density plots

```{r}
library(ggplot2)
library(viridis)

# Continuación de la numeración (suponiendo que la última gráfica fue la 18)
graph_number <- 19  

for (column in discrete_columns) {
  p <- ggplot(data = data, aes(x = !!sym(target_column), fill = factor(!!sym(column)))) + 
    geom_density(alpha = 0.5) +  # Ajuste de transparencia para visualizar superposición
    scale_fill_viridis_d(option = "plasma", begin = 0.2, end = 0.8) +  # Mejora los colores
    
    labs(
      title = paste("Gráfica", graph_number, "- Densidad de", target_column, "por", column),  
      x = target_column,
      y = "Densidad"
    ) +
    
    theme_minimal() +
    theme(
      plot.title = element_text(hjust = 0.5),  # Centra el título
      legend.position = "right"  # Coloca la leyenda a la derecha
    )
  
  print(p)  # Muestra la gráfica
  graph_number <- graph_number + 1  # Incrementa el contador
}

```





#### Paso 12.2.2: Análisis Univariado de Variables Continuas

```{r}
library(ggplot2)
library(viridis)

# Continuación de la numeración (suponiendo que la última gráfica fue la 19)
graph_number <- 20  

for (column in continuous_columns) {
  if (column != target_column) {
    p <- ggplot(data = data, aes(x = !!sym(column), y = !!sym(target_column), color = !!sym(column))) + 
      geom_point(alpha = 0.6, size = 3) +  # Puntos con transparencia para evitar saturación
      scale_color_viridis_c(option = "plasma") +  # Mejora la visualización del color
      
      geom_smooth(method = "lm", formula = y ~ x, color = "black", linetype = "dashed", se = TRUE) + # Línea tendencia
      
      labs(
        title = paste("Gráfica", graph_number, "- Relación entre", target_column, "y", column),  
        x = column,
        y = target_column
      ) +
      
      theme_minimal() +
      theme(
        plot.title = element_text(hjust = 0.5),  # Centra el título
        legend.position = "none"  # Oculta la leyenda de colores
      )
    
    print(p)  # Muestra la gráfica
    graph_number <- graph_number + 1  # Incrementa el contador
  }
}

```


## Paso 13: Análisis multivariado

```{r}
correlation_matrix <- cor(data[, names(numeric_columns)], use = "pairwise.complete.obs")
print(correlation_matrix)

```

```{r}
library(corrplot)

# Gráfico mejorado de matriz de correlación
corrplot(correlation_matrix,
         method = "color",         # Colores para representar intensidad
         type = "upper",           # Solo la mitad superior del triángulo
         order = "hclust",         # Ordena variables por similitud (clustering jerárquico)
         col = viridis::viridis(200),  # Paleta de colores viridis
         addCoef.col = "black",    # Muestra los valores numéricos de la correlación
         number.cex = 0.7,         # Tamaño de los números
         tl.cex = 0.9,             # Tamaño de etiquetas (nombres de variables)
         tl.col = "black",         # Color de texto de las etiquetas
         tl.srt = 45,              # Rotación del texto
         diag = FALSE,             # No mostrar la diagonal
         mar = c(0, 0, 1, 0)       # Márgenes
)

```

## Otra versión con ggcorrplot

```{r}
library(ggcorrplot)

# Matriz de correlación
numeric_columns <- names(data)[sapply(data, is.numeric)]  # Asegura que sea un vector de nombres
correlation_matrix <- cor(data[, numeric_columns, drop = FALSE], use = "pairwise.complete.obs")

# Gráfico optimizado
ggcorrplot(
  corr = correlation_matrix,
  method = "square",              # Forma de los cuadros
  type = "upper",                 # Muestra solo triángulo superior
  lab = TRUE,                     # Muestra los valores de correlación
  lab_size = 3,                   # Tamaño de etiquetas numéricas
  colors = viridis::viridis(3, option = "C", direction = -1),  # Paleta viridis invertida
  outline.color = "white",       # Bordes de los cuadros
  hc.order = TRUE,               # Ordena con clustering jerárquico
  ggtheme = ggplot2::theme_minimal() + 
    theme(axis.text.x = element_text(angle = 45, vjust = 1, hjust = 1))  # Rotación y tema limpio
)

```

# Código para graficar sólo correlaciones altas

```{r}
library(ggcorrplot)

# Filtrar solo correlaciones fuertes (>0.7 o <-0.7)
cor_filtered <- correlation_matrix
cor_filtered[abs(correlation_matrix) < 0.7] <- NA  # Deja NA en correlaciones débiles

# Graficar la matriz filtrada
ggcorrplot(
  cor_filtered,
  method = "square",
  type = "upper",
  lab = TRUE,
  lab_size = 3,
  colors = viridis::viridis(3, option = "C", direction = -1),
  outline.color = "white",
    ggtheme = ggplot2::theme_minimal() +
    theme(axis.text.x = element_text(angle = 45, vjust = 1, hjust = 1))
)

```

# Tabla de correlaciones menores a -0.7 y mayores a 0.7, ordenadas de mayor a menor

```{r}
# Convertir la matriz de correlación en un data frame largo
cor_df <- as.data.frame(as.table(correlation_matrix))

# Filtrar correlaciones fuertes (y que no sean la diagonal: var vs sí misma)
cor_high <- cor_df %>%
  filter(Var1 != Var2 & abs(Freq) > 0.7) %>%
  arrange(desc(abs(Freq)))

# Imprimir la tabla
print(cor_high)

```

##### Análisis de las matrices y la tabla de correlaciones más significativas.

Los resultados de la tabla muestran relaciones fuertes entre algunas características físicas de las zarigüeyas. Por ejemplo, existe una correlación negativa alta entre la variable "site" (el lugar donde fueron capturadas las zarigüeyas) y "earconch" (longitud de la concha auricular), lo cual indica que la longitud de la oreja varía notablemente según el sitio, disminuyendo en algunos lugares y aumentando en otros. Asimismo, la longitud de la pata ("footlgth") está positivamente relacionada con la longitud de la oreja, lo que sugiere que zarigüeyas con patas más largas también tienden a tener orejas más largas. Por otro lado, "footlgth" también se relaciona negativamente con "site", reforzando la idea de diferencias morfológicas según la ubicación geográfica. Finalmente, se observa una fuerte relación positiva entre el ancho del cráneo ("skullw") y la longitud de la cabeza ("hdlngth"), lo cual es coherente, ya que ambas son medidas del tamaño del cráneo. Estas correlaciones ayudan a identificar qué variables están más conectadas entre sí y son útiles para predecir el tamaño de la cabeza.




```{r}
library(dplyr)

# Create a pairwise chi-square test for all categorical variables
chi_square_results <- expand.grid(categorical_columns, categorical_columns) %>%
  filter(Var1 != Var2) %>%
  mutate(chi2_p_value = mapply(function(x, y) {
    table_data <- table(data[[x]], data[[y]])
    chisq.test(table_data)$p.value
  }, Var1, Var2))

print(chi_square_results)

```


```{r}


for (i in 1:(length(categorical_columns)-1)) {
  for (j in (i+1):length(categorical_columns)) {
    formula <- as.formula(paste("~", categorical_columns[i], "+", categorical_columns[j]))
    mosaic(formula, data = data, shade = TRUE, legend = TRUE)
  }
}

```

```{r}
# Asegúrate de que numeric_columns contiene nombres de columnas numéricas
numeric_data <- data[, numeric_columns]

# Calcular matriz de p-valores para correlaciones
cor_pvalues <- sapply(seq_along(numeric_columns), function(i) {
  sapply(seq_along(numeric_columns), function(j) {
    if (i != j) {
      cor.test(numeric_data[[i]], numeric_data[[j]], use = "pairwise.complete.obs")$p.value
    } else {
      NA  # o 0 si prefieres
    }
  })
})

# Convertir en matriz y agregar nombres
cor_pvalues <- as.matrix(cor_pvalues)
rownames(cor_pvalues) <- colnames(cor_pvalues) <- numeric_columns

# Imprimir matriz de p-valores
print(cor_pvalues)

```
```{r}

# Melt the matrix into long format
pvalue_melted <- melt(cor_pvalues, na.rm = TRUE)

# Add a column for significance (e.g., p < 0.05)
pvalue_melted$significant <- ifelse(pvalue_melted$value < 0.05, "Yes", "No")

# Optional: Add asterisks for significance levels
pvalue_melted$label <- ifelse(
  pvalue_melted$value < 0.001, "***",
  ifelse(pvalue_melted$value < 0.01, "**",
         ifelse(pvalue_melted$value < 0.05, "*", ""))
)
```


```{r}
ggplot(pvalue_melted, aes(x = Var1, y = Var2, fill = significant)) +
  geom_tile(color = "white") +
  geom_text(aes(label = label), color = "black", size = 4) +  # Add asterisks
  scale_fill_manual(values = c("Yes" = "#FF6B6B", "No" = "#C4DDFF")) +
  labs(
    title = "Statistical Significance of Pairwise Correlations",
    x = "", y = "", fill = "Significant (p < 0.05)"
  ) +
  theme_minimal() +
  theme(
    axis.text.x = element_text(angle = 45, hjust = 1),
    plot.title = element_text(hjust = 0.5)
  )
```

```{r}
# Extract numeric variables (excluding 'hdlngth' to avoid self-correlation)
numeric_vars <- names(data)[sapply(data, is.numeric)]
numeric_vars <- numeric_vars[numeric_vars != "hdlngth"]  # Remove target

# Compute correlations and p-values between 'hdlngth' and all other numeric vars
results <- sapply(numeric_vars, function(var) {
  test <- cor.test(data$hdlngth, data[[var]])
  c(correlation = test$estimate, pvalue = test$p.value)
})

# Transpose and convert to dataframe
results_df <- as.data.frame(t(results))
results_df$variable <- rownames(results_df)
```


```{r}
# Step 1: Compute correlations with hdlngth
numeric_vars <- names(data)[sapply(data, is.numeric)]
numeric_vars <- numeric_vars[numeric_vars != "hdlngth"]  # Exclude target

results <- lapply(numeric_vars, function(var) {
  test <- cor.test(data$hdlngth, data[[var]])
  data.frame(
    variable = var,
    cor = test$estimate,
    pvalue = test$p.value
  )
})

numeric_results_df <- do.call(rbind, results)

# Step 2: Create the plot (fixed version)
ggplot(numeric_results_df, aes(x = reorder(variable, cor), y = cor, 
                      fill = pvalue < 0.05)) +
  geom_col() +  # Use geom_col() instead of geom_bar(stat = "identity")
  geom_text(aes(label = ifelse(pvalue < 0.05, "*", "")), 
            vjust = 0.5, hjust = ifelse(numeric_results_df$cor > 0, -0.2, 1.2),
            size = 5, color = "black") +
  scale_fill_manual(values = c("TRUE" = "#FF6B6B", "FALSE" = "#C4DDFF"),
                    name = "Significant\n(p < 0.05)") +
  labs(
    title = "Correlation with hdlngth",
    x = "Variable",
    y = "Pearson's r"
  ) +
  coord_flip() +
  theme_minimal() +
  theme(plot.title = element_text(hjust = 0.5))
```


```{r}
# Step 0: Verify hdlngth exists
if(!"hdlngth" %in% names(data)) {
  stop("Error: 'hdlngth' column not found in the dataset")
}

# Step 1: Identify categorical variables (factors/characters with <10 unique values)
cat_vars <- names(data)[sapply(data, function(x) {
  (is.factor(x) | is.character(x)) & n_distinct(x, na.rm = TRUE) < 10
})]

# Remove NA-only variables
cat_vars <- cat_vars[sapply(cat_vars, function(x) !all(is.na(data[[x]])))]

# Step 2: Statistical tests with error handling


results <- lapply(cat_vars, function(var) {
  tryCatch({
    if (n_distinct(data[[var]], na.rm = TRUE) == 2) {
      # t-test for binary variables
      test <- t.test(data$hdlngth ~ data[[var]])
      data.frame(
        variable = var,
        method = "t-test",
        p.value = test$p.value,
        effect_size = cohens_d(data$hdlngth ~ data[[var]])$Cohens_d
      )
    } else {
      # ANOVA for 3+ categories
      model <- aov(data$hdlngth ~ factor(data[[var]]))
      p.value <- summary(model)[[1]]$"Pr(>F)"[1]
      data.frame(
        variable = var,
        method = "ANOVA",
        p.value = p.value,
        effect_size = eta_squared(model)$Eta2
      )
    }
  }, error = function(e) {
    data.frame(
      variable = var,
      method = NA_character_,
      p.value = NA_real_,
      effect_size = NA_real_
    )
  })
})

# Combine results and remove failed tests
results_df <- do.call(rbind, results) %>% 
  filter(!is.na(method))
```
```{r}
library(ggplot2)
library(dplyr)

# Plot 1: Statistical significance
ggplot(results_df, aes(x = reorder(variable, -p.value), 
                     y = -log10(p.value), 
                     fill = p.value < 0.05)) +
  geom_col(width = 0.7) +
  geom_hline(yintercept = -log10(0.05), linetype = "dashed", color = "red") +
  geom_text(aes(label = ifelse(p.value < 0.05, "*", "")), 
            size = 6, vjust = 0.7, hjust = -0.2) +
  scale_fill_manual(values = c("TRUE" = "#ff6b6b", "FALSE" = "#7fcdbb")) +
  labs(title = "Relationship Between hdlngth and Categorical Variables",
       subtitle = "Dashed line shows p = 0.05 significance threshold",
       x = NULL,
       y = "-log10(p-value)") +
  coord_flip() +
  theme_minimal(base_size = 14) +
  theme(legend.position = "top")

# Plot 2: Effect sizes
ggplot(results_df, aes(x = reorder(variable, abs(effect_size)), 
                     y = effect_size, 
                     fill = p.value < 0.05)) +
  geom_col(width = 0.7) +
  geom_hline(yintercept = 0, linetype = "solid") +
  scale_fill_manual(values = c("TRUE" = "#ff6b6b", "FALSE" = "#7fcdbb")) +
  labs(title = "Effect Sizes for Categorical Variables",
       x = NULL,
       y = ifelse(all(results_df$method == "t-test"), 
                  "Cohen's d", 
                  "Eta-squared")) +
  coord_flip() +
  theme_minimal(base_size = 14)
```

## Paso 14: Pruebas de hipótesis



## Paso 15: Modelamiento
### Paso 15.1: Entrenamiento

### Paso 15.2: Pruebas de supuestos
#### Paso 15.2.1: Supuestos de regresion lineal
https://rpubs.com/acastro/regresion_lineal_supuestos

1. Linealidad
2. Normalidad
3. Varianza constante (Homocedasticidad)
4. Independencia



```{r}
linear_model1 <- lm(hdlngth ~ ., data = data)
summary(linear_model1)
```


```{r}
linear_model2 <- lm(hdlngth ~ age + skullw + totlngth + taill + footlgth + eye + chest + belly + Pop, data = data)
summary(linear_model2)
```


```{r}
linear_model3 <- lm(hdlngth ~ skullw + totlngth + taill + footlgth + Pop, data = data)
summary(linear_model3)
```
```{r}
linear_model4 <- lm(hdlngth ~ skullw + totlngth, data = data)
summary(linear_model4)
```


#### Paso 15.2.2: Prueba de Linealidad

```{r}
# Create combined data frame
residual_data <- lapply(1:4, function(i) {
  model <- get(paste0("linear_model", i))
  data.frame(
    Model = paste("Model", i),
    Fitted = model$fitted.values,
    Residuals = residuals(model)
  )
}) %>% bind_rows()

# Create plot
ggplot(residual_data, aes(x = Fitted, y = Residuals, color = Model)) +
  geom_point(alpha = 0.6) +
  geom_hline(yintercept = 0, linetype = "dashed") +
  facet_wrap(~Model, ncol = 2) +
  labs(title = "Residuals vs Fitted Values Comparison",
       x = "Fitted Values",
       y = "Residuals") +
  theme_minimal() +
  theme(legend.position = "none")
```


#### Paso 15.2.3: Prueba de Normalidad

```{r}
# Create empty list to store results
normality_results <- list()

# Run Lilliefors test for each model
for (i in 1:4) {
  model <- get(paste0("linear_model", i))
  e <- residuals(model)
  normality_results[[i]] <- lillie.test(e)
  
  cat("\n--- Model", i, "---\n")
  print(normality_results[[i]])
  


# Create summary table
normality_summary <- lapply(1:4, function(i) {
  model <- get(paste0("linear_model", i))
  test_result <- lillie.test(residuals(model))
  data.frame(
    Model = paste("Model", i),
    Statistic = test_result$statistic,
    p.value = test_result$p.value,
    Normality = ifelse(test_result$p.value > 0.05, "Normal", "Non-normal")
  )
}) %>% bind_rows()

# Print formatted table
print(normality_summary)
}
```

```{r}
# Create list of plots
plot_list <- lapply(1:4, function(i) {
  model <- get(paste0("linear_model", i))
  ggplot(data.frame(res = residuals(model)), 
         aes(sample = res)) +
    stat_qq() +
    stat_qq_line(color = "red") +
    labs(title = paste("Model", i), 
         x = "Theoretical Quantiles",
         y = "Sample Quantiles")
})

# Combine plots
(plot_list[[1]] | plot_list[[2]]) / 
(plot_list[[3]] | plot_list[[4]])
```

```{r}
library(car)

# Set up 2x2 plot layout
par(mfrow = c(2, 2), mar = c(4, 4, 2, 1))  # Adjust margins

# Create QQ-plots for each model
for (i in 1:4) {
  model <- get(paste0("linear_model", i))
  qqPlot(residuals(model), 
         main = paste("Model", i, "QQ Plot"),
         ylab = "Residuals",
         envelope = 0.95,  # 95% confidence band
         col.lines = "red",
         id = FALSE)  # Turn off point labeling
}

# Reset layout
par(mfrow = c(1, 1))
```



#### Paso 15.2.4: Prueba de Varianza Constante
##### Paso 15.2.4.1: Goldfeld-Quandt Test

```{r}
# Create empty list to store results
gq_results <- list()

# Run Goldfeld-Quandt test for each model
for (i in 1:4) {
  model <- get(paste0("linear_model", i))
  gq_results[[i]] <- gqtest(model)
  
  cat("\n--- Model", i, "---\n")
  print(gq_results[[i]])
}
```


```{r}
plot_list <- lapply(1:4, function(i) {
  model <- get(paste0("linear_model", i))
  ggplot(data.frame(Fitted = fitted(model),
                   Residuals = residuals(model)),
         aes(x = Fitted, y = Residuals)) +
    geom_point(alpha = 0.6) +
    geom_smooth(method = "loess", color = "red", se = FALSE) +
    labs(title = paste("Model", i),
         x = "Fitted Values",
         y = "Residuals") +
    theme_minimal()
})

# Combine plots
(plot_list[[1]] | plot_list[[2]]) / 
(plot_list[[3]] | plot_list[[4]])
```

##### Paso 15.2.4.2: Breusch-Pagan Test

```{r}
for (i in 1:4) {
  model <- get(paste0("linear_model", i))
  bp_test <- bptest(model)
  
  cat("\n--- Model", i, "---\n")
  print(bp_test)
}
```

```{r}
plot_list <- lapply(1:4, function(i) {
  model <- get(paste0("linear_model", i))
  ggplot(data.frame(Fitted = fitted(model),
                   Residuals = residuals(model)),
         aes(Fitted, Residuals)) +
    geom_point(alpha = 0.6) +
    geom_smooth(method = "loess", color = "red", se = FALSE) +
    labs(title = paste("Model", i, 
                      ifelse(bptest(model)$p.value < 0.05, 
                             "(Heteroskedastic)", 
                             "(Homoskedastic)")),
         x = "Fitted Values",
         y = "Residuals") +
    theme_minimal()
})

# Combine plots
(plot_list[[1]] | plot_list[[2]]) / 
(plot_list[[3]] | plot_list[[4]])
```



### Paso 15.2.5: Prueba de Independencia

```{r}
# Create empty list to store results
dw_results <- list()

# Run Durbin-Watson test for each model
for (i in 1:4) {
  model <- get(paste0("linear_model", i))
  dw_results[[i]] <- durbinWatsonTest(model)
  
  cat("\n--- Model", i, "---\n")
  print(dw_results[[i]])
}
```

```{r}
plot_list <- lapply(1:4, function(i) {
  model <- get(paste0("linear_model", i))
  ggplot(data.frame(Order = 1:length(residuals(model)),
                   Residuals = residuals(model)),
         aes(x = Order, y = Residuals)) +
    geom_point() +
    geom_line(alpha = 0.5) +
    geom_smooth(method = "loess", color = "red", se = FALSE) +
    labs(title = paste("Model", i, "Residuals"),
         x = "Observation Order",
         y = "Residuals") +
    theme_minimal()
})

# Combine plots
(plot_list[[1]] | plot_list[[2]]) / 
(plot_list[[3]] | plot_list[[4]])
```



### Paso 15.3: Evaluación
1. MSE
2. MAD
3. MAPE
4. R2
5. AIC
6. BIC



