---
title: "Possum Regression"
author: "Guillermo Luigui Ubaldo Nieto Angarita, Daniel Hernando Moyano Salamanca, Jairo Antonio Viteri Rojas"
date: "2025-03-05"
output: html_document
---

# Taller Regresión Zarigüeya

Es fundamental que el proyecto considere, como mínimo, los siguientes tópicos:
- Objetivo del análisis estadístico del conjunto de datos
- Descripción del contexto al que pertenecen los datos
- Descripción y escala de medición de las variables consideradas
- El análisis descriptivo de los datos
- Estimación de modelos de regresión y su interpretación
- Comparación de modelos
- Validación de supuestos
- Análisis diagnóstico

## Paso 1: Contexto

## Paso 2: Problema


- Can we use total length to predict a possum's head length?
- Which possum body dimensions are most correlated with age and sex?
- Can we classify a possum's sex by its body dimensions and location?
- Can we predict a possum's trapping location from its body dimensions?


## Paso 3: Objetivos

## Paso 4: Instalar Liberias

## Psso 5: Cargar Liberias
```{r}
library(ggplot2)
```
## Paso 6: Importación de Datos y Lectura del Conjunto de Datos
### Paso 6.1: Asignar la ruta de los datos
```{r}
setwd("..")
path <- getwd()
file_path <- file.path(path, "data", "possum.csv")
print(file_path)
```


### Paso 6.2: Importar los datos 
```{r}
data <- read.csv(file_path)
```


## Paso 7: Analizando los Datos
### Paso 7.1: Inspección Básica de Datos
```{r}
print(dim(data))
```
```{r}
head(data)
```

```{r}
tail(data)
```

### Paso 7.2: Resumen Estadístico Básico
```{r}
summary(data)
```

## Paso 8: Gestión de Duplicados y Valores Faltantes
### Paso 8.1: Gestión de Duplicados
#### Paso 8.1.1: Identificación de Duplicados
```{r}
duplicates <- duplicated(data)
sum(duplicates)
```

## Paso 9: Reducción de Datos
```{r}
head(data)
```


```{r}
data <- data[, !(names(data) %in% c("case"))]
head(data)
```

