---
title: "Possum Regression"
author: "Guillermo Luigui Ubaldo Nieto Angarita, Daniel Hernando Moyano Salamanca, Jairo Antonio Viteri Rojas"
date: "2025-03-05"
output: html_document
---

# Taller Regresión Zarigüeya

## Paso 1: Contexto y descripción de variables

El presente trabajo, para la asignatura Modelos Avanzados de Machine Learning, se desarrolló con base en el conjunto de datos “possum.csv” que proviene originalmente del paquete DAAG R, que contiene conjuntos de datos utilizados en ejemplos y ejercicios para práctica clásica de regresión, en el libro Maindonald, J.H. y Braun, W.J. (2003, 2007, 2010) "Data Analysis and Graphics Using R", y también se ha usado en el capítulo 8 del libro “OpenIntro Statistics”: Introduction to linear regression.
El conjunto de datos “possum.csv”, consta de nueve mediciones morfométricas realizadas en cada una de las 104 zarigüeyas de cola de cepillo de montaña, atrapadas en siete sitios desde el sur de Victoria hasta el centro de Queensland (Australia). Las variables involucradas en el dataframe son:

case: caso, número de observación.

site: el número del sitio donde fue atrapada la zarigüeya.

pop: población, ya sea de Victoria u otra (Nueva Gales del Sur o Queensland).

sex: m (macho) o f (hembra).

age: edad.

hdlngth: longitud de la cabeza (mm).

skullw: ancho del cráneo (mm).

totlngth: longitud total (cm).

taill: longitud de la cola (cm).

footlgth: longitud de las patas.

earconch: longitud de la concha auricular.

eye: distancia del canto medial al canto lateral del ojo derecho.

chest: perímetro torácico (cm).

belly: perímetro abdominal (cm).

## Paso 2: Problema

Predecir la longitud de la cabeza de una zarigüeya mediante la construcción de cuatro modelos de regresión lineal múltiple, utilizando diferentes combinaciones de variables, con el fin de identificar el modelo más preciso y adecuado.

## Paso 3: Objetivos

### 3.1 Objetivo General

Desarrollar y comparar cuatro modelos de regresión lineal múltiple (RLM) para predecir la longitud de la cabeza de una zarigüeya, a partir de variables morfológicas, con el fin de identificar el modelo con mejor capacidad predictiva.

### 3.2 Objetivos Específicos

#### 3.2.1 Realizar un análisis exploratorio de datos (EDA) para conocer la distribución y relaciones entre las variables morfológicas.

#### 3.2.2 Aplicar pruebas de hipótesis para identificar diferencias significativas entre grupos y apoyar la selección de variables.

#### 3.2.3 Construir cuatro modelos de regresión lineal múltiple, utilizando distintas combinaciones de variables predictoras.

#### 3.2.4 Verificar los supuestos estadísticos de cada modelo para asegurar la validez de los resultados.

#### 3.2.5 Evaluar el desempeño de los modelos, utilizando métricas como R² ajustado, MSE y AIC, para seleccionar el modelo más adecuado.


## Pasos 4 y 5: Instalar y Cargar Librerias

```{r}
library(rlang)
library(ggplot2)
library(corrplot)
library(vcd)
library(broom)
library(effectsize)
library(nortest)
library(lmtest)
library(car)
library(dplyr)
library(tidyr)
library(patchwork)
library(reshape2)
```
## Paso 6: Importación de Datos y Lectura del Conjunto de Datos

### Paso 6.1: Asignar la ruta de los datos
```{r}
setwd("..")
path <- getwd()
file_path <- file.path(path, "data", "possum.csv")
print(file_path)
```

### Paso 6.2: Importar los datos 
```{r}
data <- read.csv(file_path)
```


## Paso 7: Analizando los Datos

### Paso 7.1: Inspección Básica de Datos
```{r}
print(dim(data))
```
```{r}
head(data)
```

```{r}
tail(data)
```

### Paso 7.2: Resumen Estadístico Básico
```{r}
summary(data)
```

## Paso 8: Gestión de Duplicados y Valores Faltantes

### Paso 8.1: Gestión de Duplicados

#### Paso 8.1.1: Identificación de Duplicados y valores faltantes
```{r}
duplicates <- duplicated(data)
colSums(is.na(data)) # Agregué para identificar valores faltantes...
data <- na.omit(data) # eliminar filas con valores faltantes...
sum(duplicates)
```

```{r}
colSums(is.na(data)) # Agregué para identificar valores faltantes...
```
```{r}
print(dim(data))
```


## Paso 9: Reducción de Datos
```{r}
data <- data[, !(names(data) %in% c("case"))]
head(data)
```

## Paso 10: Limpieza y Manipulación de Datos

### Paso 10.1: Minusculas

```{r}
data$Pop <- tolower(data$Pop)
```


### Paso 10.2: Identificar tipos de columnas

```{r}
# Identificar tipos de columnas
numeric_columns <- names(data)[sapply(data, is.numeric)]
categorical_columns <- names(data)[sapply(data, is.character) | sapply(data, is.factor)]

# Clasificar variables numéricas en discretas o continuas
discrete_columns <- names(data)[sapply(data, function(x) is.numeric(x) && all(x == floor(x), na.rm = TRUE))]
continuous_columns <- setdiff(numeric_columns, discrete_columns)

# Clasificar variables categóricas en nominales u ordinales
ordinal_columns <- names(data)[sapply(data, is.ordered)]
nominal_columns <- setdiff(categorical_columns, ordinal_columns)

target_column <- "hdlngth"
print("Variable Objetivo:")
print(target_column)

# Imprimir resultados
print("Numéricas Discretas:")
print(discrete_columns)

print("Numéricas Continuas:")
print(continuous_columns)

print("Categóricas Ordinales:")
print(ordinal_columns)

print("Categóricas Nominales:")
print(nominal_columns)
```

## Paso 11: Resumen Estadístico

### Paso 11.1: Resumen
```{r}
summary(data)
```


### Paso 11.2: Tendencia Central
```{r}
if (!require(moments)) install.packages("moments", dependencies = TRUE)
library(moments)

summary_stats <- function(column) {
  mean_val <- mean(column, na.rm = TRUE)
  median_val <- median(column, na.rm = TRUE)
  mode_val <- as.numeric(names(sort(table(column), decreasing = TRUE))[1])  # Moda
  
  std_dev <- sd(column, na.rm = TRUE)
  variance <- var(column, na.rm = TRUE)
  
  range_val <- max(column, na.rm = TRUE) - min(column, na.rm = TRUE)
  iqr_val <- IQR(column, na.rm = TRUE)
  
  skewness_val <- skewness(column, na.rm = TRUE)
  kurtosis_val <- kurtosis(column, na.rm = TRUE)
  
  return(c(mean = mean_val, median = median_val, mode = mode_val, 
           std_dev = std_dev, variance = variance, range = range_val, iqr = iqr_val,
           skewness = skewness_val, kurtosis = kurtosis_val))
}

numeric_columns <- data[sapply(data, is.numeric)]
result <- as.data.frame(t(sapply(numeric_columns, summary_stats)))

print(result)
```


## Paso 12: Análisis Univariado

### Paso 12.1: Análisis Univariado de Variables Categorícas
#### Paso 12.1.1: Análisis Univariado de Variables Nominales

```{r}
library(ggplot2)

# Definir colores personalizados solo para "pop" y "sex"
color_map <- list(
  pop = c("blue", "red"),
  sex = c("purple", "orange")
)

# Contador para numerar las gráficas
graph_number <- 1  

for (column in categorical_columns) {
  p <- ggplot(data = data, aes(x = !!sym(column), fill = !!sym(column))) +
    geom_bar(width = 0.4) +  # Hace las barras más angostas
    geom_text(stat = "count", aes(label = ..count..), vjust = -0.2, size = 5) +  # Ajusta las etiquetas sobre las barras
    
    labs(
      title = paste("Grafica", graph_number, "- Frecuencia", column),  # Agrega numeración
      x = column,
      y = "Frecuencia"
    ) +
    
    # Ajustar colores si están en color_map, si no, usa la escala automática
    (if (column %in% names(color_map)) scale_fill_manual(values = color_map[[column]]) else scale_fill_discrete()) +
    
    expand_limits(y = max(table(data[[column]])) * 1.1) +  # Aumenta el espacio en el eje Y
    theme_minimal() +
    theme(plot.title = element_text(hjust = 0.5))  # Centra el título
  
  print(p)  # Muestra la gráfica
  
  graph_number <- graph_number + 1  # Incrementa el contador
}

```

##### Descripción y análisis de las gráficas 1 y 2.

Las gráficas 1 y 2, muestran las distribuciones de frecuencia de las variables 'pop' y 'sex'.
Para el caso de las poblaciones en las que se encontraron los ejemplares capturados (Gráfica 1), se puede establecer que de los 101 especímenes que se están analizando, 43 (correspondientes al 42,57%) fueron encontradas en Victoria y 58 (correspondientes al 57,43%), en otras regiones de Australia, como Nuevas Gales del Sur o Queensland. 
Por otra parte, en lo referente a la variable 'sex'(gráfica 2) se encontró que 42/101 = 41,58% corresponden a hembras y el resto, 58,42%, son machos.
En la Gráfica 1 (Frecuencia Pop), se observa que la mayoría de las zarigüeyas provienen del grupo "other" (58 individuos) en comparación con "vic" (43 individuos). En la Gráfica 2 (Frecuencia Sex), hay más machos (59) que hembras (42). Estas diferencias en las frecuencias pueden influir en el análisis de regresión, ya que la variable "pop" podría estar asociada a diferencias geográficas y "sex" a variaciones morfológicas.

### Paso 12.2: Análisis Univariado de Variables Númericas
#### Paso 12.2.1: Análisis Univariado de Variables Discretas

```{r}
library(ggplot2)
library(viridis)  # Para generar colores distintos automáticamente

# Continuación de la numeración (ya íbamos en la 2)
graph_number <- 3  

for (column in discrete_columns) {
  p <- ggplot(data = data, aes(x = !!sym(column), fill = as.factor(!!sym(column)))) +  # Asigna colores distintos a cada categoría
    geom_bar(width = 0.4) +  # Hace las barras más delgadas
    geom_text(stat = "count", aes(label = ..count..), vjust = -0.2, size = 5) +  # Agrega etiquetas arriba de las barras
    
    labs(
      title = paste("Gráfica", graph_number, "- Frecuencia", column),  # Continúa la numeración
      x = column,
      y = "Frecuencia"
    ) +
    
    scale_fill_viridis_d(option = "plasma") +  # Asigna colores distintos a cada barra
    theme_minimal() +
    theme(plot.title = element_text(hjust = 0.5))  # Centra el título

  # Si la variable es 'age' (numérica), asegúrate de que no tenga decimales en el eje X
  if (column == "age") {
    p <- p + scale_x_continuous(breaks = seq(min(data[[column]], na.rm = TRUE), max(data[[column]], na.rm = TRUE), by = 1))
  }
  
  # Si la variable es 'site' (categórica), usa escala discreta normal
  if (column == "site") {
    p <- p + scale_x_discrete()
  }

  print(p)  # Muestra la gráfica
  graph_number <- graph_number + 1  # Incrementa el contador para la siguiente gráfica
}

```
##### Descripción y análisis de las gráficas 3 y 4.

Las gráficas muestran la distribución de dos variables discretas en el conjunto de datos. En la Gráfica 3 (Frecuencia site), el sitio 2 es el más representado con 33 individuos, mientras que otros sitios tienen frecuencias menores y distribuciones más uniformes. Esto sugiere que el muestreo no es homogéneo entre las ubicaciones. En la Gráfica 4 (Frecuencia age), la mayoría de las zarigüeyas tienen entre 2 y 5 años, con un pico en la edad 3 (27 individuos), y hay muy pocos ejemplares en edades extremas. Esta distribución puede ser relevante para el análisis morfológico, ya que la edad influye en el desarrollo físico.

#### Paso 12.2.2: Análisis Univariado de Variables Continuas

```{r}
library(ggplot2)
library(viridis)  # Para colores bonitos

# Continuación de la numeración (suponiendo que la última gráfica fue la 4)
graph_number <- 5  

for (column in continuous_columns) {
  p <- ggplot(data = data, aes(x = !!sym(column), fill = ..count..)) + 
    geom_histogram(bins = 30, color = "black", fill = "blue", alpha = 0.7) +  # Histogramas con bordes y color semi-transparente
    geom_text(stat = "bin", aes(label = ..count..), vjust = -0.5, bins = 30, size = 4) +  # Frecuencia sobre cada barra
    
    labs(
      title = paste("Gráfica", graph_number, "- Distribución de", column),  # Agrega numeración
      x = column,
      y = "Frecuencia"
    ) +
    
    scale_fill_viridis_c(option = "plasma") +  # Asigna colores con gradiente
    theme_minimal() +
    theme(plot.title = element_text(hjust = 0.5))  # Centra el título

  print(p)  # Muestra la gráfica
  graph_number <- graph_number + 1  # Incrementa el contador
}

```

##### Descripción y análisis de las gráficas 5 a 13.

Las gráficas muestran la distribución de variables continuas en el conjunto de datos. La mayoría presentan distribuciones aproximadamente normales con algunas asimetrías y posibles valores atípicos. Se observa que algunas variables, como hdlngth y skullw, tienen una distribución más concentrada alrededor de un valor central, mientras que otras, como footlgth o totlngth, muestran mayor dispersión y multimodalidad. La presencia de picos irregulares sugiere posibles diferencias entre subgrupos dentro de la muestra. Estos patrones deben considerarse en el análisis de regresión, ya que pueden indicar relaciones no lineales o la necesidad de transformar algunas variables para mejorar la interpretación del modelo.


## Paso 13: Análisis Bivariado

### Paso 13.1: Análisis Bivariado de Variables Categóricas
#### Paso 13.1.1: Análisis Bivariado de Variables Nominales
##### Paso 13.1.1.1: Box Plots

```{r}
library(ggplot2)
library(viridis)  # Para colores más atractivos

# Continuación de la numeración (suponiendo que la última gráfica fue la 13)
graph_number <- 14  

for (column in categorical_columns) {
  p <- ggplot(data = data, aes(x = !!sym(column), y = !!sym(target_column), fill = !!sym(column))) + 
    geom_boxplot(outlier.color = "red", outlier.shape = 16, outlier.size = 3, notch = FALSE) +  # Boxplot con valores atípicos en rojo
    scale_fill_viridis_d(option = "plasma", begin = 0.2, end = 0.8) +  # Colores atractivos para cada categoría
    
    labs(
      title = paste("Gráfica", graph_number, "- Distribución de", target_column, "por", column),  # Agrega numeración
      x = column,
      y = target_column
    ) +
    
    theme_minimal() +
    theme(
      plot.title = element_text(hjust = 0.5),  # Centra el título
      axis.text.x = element_text(angle = 45, hjust = 1)  # Rota las etiquetas si son muchas categorías
    )
  
  print(p)  # Muestra la gráfica
  graph_number <- graph_number + 1  # Incrementa el contador
}

```

##### Descripción y análisis de los boxplots 15 y 16.

Las gráficas muestran la distribución de la longitud de la cabeza (hdlngth) en función de dos variables categóricas: población (Pop) y sexo (sex).

En la Gráfica 14, las medianas de hdlngth son similares entre los grupos other y vic, pero other presenta una mayor dispersión, con valores atípicos en ambos extremos.

En la Gráfica 15, los machos (m) tienden a tener valores de hdlngth ligeramente mayores en comparación con las hembras (f), aunque con una variabilidad similar. También hay valores atípicos en ambos grupos.

Este análisis sugiere que el tamaño de la cabeza puede estar influenciado por el sexo y la población, pero la diferencia no parece ser drástica. Se realizará pruebas estadísticas para confirmar la significancia de estas diferencias.



##### Paso 13.1.1.1: Kernel Density plots 

```{r}
library(ggplot2)
library(viridis)  # Para colores más atractivos

# Continuación de la numeración (suponiendo que la última gráfica fue la 15)
graph_number <- 16  

for (column in categorical_columns) {
  p <- ggplot(data = data, aes(x = !!sym(target_column), fill = !!sym(column))) + 
    geom_density(alpha = 0.5) +  # Ajuste de transparencia para que las densidades sean visibles
    scale_fill_viridis_d(option = "plasma", begin = 0.2, end = 0.8) +  # Mejora los colores
    
    labs(
      title = paste("Gráfica", graph_number, "- Densidad de", target_column, "por", column),  
      x = target_column,
      y = "Densidad"
    ) +
    
    theme_minimal() +
    theme(
      plot.title = element_text(hjust = 0.5),  # Centra el título
      legend.position = "right"  # Coloca la leyenda en la parte derecha
    )
  
  print(p)  # Muestra la gráfica
  graph_number <- graph_number + 1  # Incrementa el contador
}

```

##### Descripción y análisis de las gráficas 16 y 17.

Las gráficas de densidad muestran la distribución suavizada de la longitud de la cabeza (hdlngth) según la población (Pop) y el sexo (sex).

Gráfica 16: La población vic tiene una distribución más concentrada alrededor de los 94 mm, mientras que other presenta una mayor dispersión con una cola extendida hacia valores superiores.

Gráfica 17: Las hembras (f) muestran una mayor densidad en valores cercanos a los 92 mm, mientras que los machos (m) tienen una distribución más extendida con una mayor presencia en valores más altos de hdlngth.

En ambas comparaciones, las diferencias no son drásticas, pero sugieren que ciertos grupos pueden tener una tendencia a presentar tamaños de cabeza ligeramente mayores o menores. Un análisis estadístico adicional podría confirmar la significancia de estas diferencias.



### Paso 13.2: Análisis Bivariado de Variables Númericas
#### Paso 13.2.1: Análisis Bivariado de Variables Discretas
##### Paso 13.2.1.1: Box Plots

```{r}
library(ggplot2)
library(viridis)  # Para colores más atractivos

# Continuación de la numeración (suponiendo que la última gráfica fue la 17)
graph_number <- 18  

for (column in discrete_columns) {
  p <- ggplot(data = data, aes(x = factor(!!sym(column)), y = !!sym(target_column), fill = factor(!!sym(column)))) + 
    geom_boxplot(outlier.color = "red", outlier.shape = 16, outlier.size = 3, notch = FALSE) +  # Boxplot con valores atípicos en rojo
    scale_fill_viridis_d(option = "plasma", begin = 0.2, end = 0.8) +  # Mejora los colores
    
    labs(
      title = paste("Gráfica", graph_number, "- Distribución de", target_column, "por", column),  
      x = column,
      y = target_column
    ) +
    
    theme_minimal() +
    theme(
      plot.title = element_text(hjust = 0.5),  # Centra el título
      axis.text.x = element_text(angle = 45, hjust = 1),  # Rota las etiquetas para mejor lectura
      legend.position = "none"  # Oculta la leyenda porque ya está en el eje X
    )
  
  print(p)  # Muestra la gráfica
  graph_number <- graph_number + 1  # Incrementa el contador
}

```

##### Descripción y análisis de los boxplots 18 y 19.

Las gráficas de cajas muestran la variabilidad de la longitud de la cabeza (hdlngth) según el sitio de captura (site) y la edad (age).

Gráfica 18: Hay diferencias en la distribución de hdlngth entre sitios. Algunos sitios (como el 3 y el 6) presentan medianas más altas y mayor dispersión, mientras que otros (como el 2 y el 5) tienen distribuciones más compactas. También se observan valores atípicos en varios sitios.

Gráfica 19: La longitud de la cabeza tiende a aumentar con la edad, aunque hay bastante variabilidad dentro de cada grupo etario. Las edades más avanzadas presentan menos datos, pero muestran una tendencia a valores más altos de hdlngth.

Estas visualizaciones sugieren que tanto la ubicación geográfica como la edad pueden influir en el tamaño de la cabeza de las zarigüeyas, pero se requiere un análisis estadístico para confirmar estas diferencias.


##### Paso 13.2.1.1: Kernel Density plots

```{r}
library(ggplot2)
library(viridis)

# Continuación de la numeración (suponiendo que la última gráfica fue la 19)
graph_number <- 20  

for (column in discrete_columns) {
  p <- ggplot(data = data, aes(x = !!sym(target_column), fill = factor(!!sym(column)))) + 
    geom_density(alpha = 0.5) +  # Ajuste de transparencia para visualizar superposición
    scale_fill_viridis_d(option = "plasma", begin = 0.2, end = 0.8) +  # Mejora los colores
    
    labs(
      title = paste("Gráfica", graph_number, "- Densidad de", target_column, "por", column),  
      x = target_column,
      y = "Densidad"
    ) +
    
    theme_minimal() +
    theme(
      plot.title = element_text(hjust = 0.5),  # Centra el título
      legend.position = "right"  # Coloca la leyenda a la derecha
    )
  
  print(p)  # Muestra la gráfica
  graph_number <- graph_number + 1  # Incrementa el contador
}

```

##### Descripción y análisis de las gráficas 20 y 21.

Estas gráficas de densidad muestran la distribución de la longitud de la cabeza (hdlngth) en función del sitio (site) y la edad (age).

Gráfica 20: Se observan diferencias en la distribución de hdlngth entre los distintos sitios. Algunos sitios presentan distribuciones más anchas y bimodales, mientras que otros tienen picos más marcados, lo que indica variabilidad en el tamaño de la cabeza entre las poblaciones de diferentes regiones.

Gráfica 21: La distribución de hdlngth por edad muestra un problema evidente: hay un pico extremadamente alto en una edad específica (probablemente por pocos datos en esa categoría). Esto sugiere que algunas edades tienen menos observaciones, lo que distorsiona la visualización de la densidad.

#### Paso 13.2.2: Análisis Bivariado de Variables Continuas

```{r}
library(ggplot2)
library(viridis)

# Continuación de la numeración (suponiendo que la última gráfica fue la 21)
graph_number <- 22  

for (column in continuous_columns) {
  if (column != target_column) {
    p <- ggplot(data = data, aes(x = !!sym(column), y = !!sym(target_column), color = !!sym(column))) + 
      geom_point(alpha = 0.6, size = 3) +  # Puntos con transparencia para evitar saturación
      scale_color_viridis_c(option = "plasma") +  # Mejora la visualización del color
      
      geom_smooth(method = "lm", formula = y ~ x, color = "black", linetype = "dashed", se = TRUE) + # Línea tendencia
      
      labs(
        title = paste("Gráfica", graph_number, "- Relación entre", target_column, "y", column),  
        x = column,
        y = target_column
      ) +
      
      theme_minimal() +
      theme(
        plot.title = element_text(hjust = 0.5),  # Centra el título
        legend.position = "none"  # Oculta la leyenda de colores
      )
    
    print(p)  # Muestra la gráfica
    graph_number <- graph_number + 1  # Incrementa el contador
  }
}

```

##### Descripción y análisis de las gráficas 22 a 29.

Estas gráficas muestran relaciones entre la longitud de la cabeza (hdlngth) y otras variables continuas, con una línea de regresión ajustada.

Observaciones generales:

Parece haber una relación positiva entre hdlngth y variables como totlngth, footlgth, chest y belly, lo que sugiere que animales más grandes tienden a tener cabezas más largas.

En el caso de earconch y eye, la relación parece ser más débil o dispersa.

Algunas gráficas muestran bastante dispersión, lo que indica una posible variabilidad en la correlación entre estas variables.

Si alguna de estas variables tiene alta correlación con hdlngth, podrían ser buenos predictores en el modelo de regresión.

## Paso 14: Análisis multivariado

```{r}
correlation_matrix <- cor(data[, names(numeric_columns)], use = "pairwise.complete.obs")
print(correlation_matrix)

```

```{r}
library(corrplot)

# Gráfico mejorado de matriz de correlación
corrplot(correlation_matrix,
         method = "color",         # Colores para representar intensidad
         type = "upper",           # Solo la mitad superior del triángulo
         order = "hclust",         # Ordena variables por similitud (clustering jerárquico)
         col = viridis::viridis(200),  # Paleta de colores viridis
         addCoef.col = "black",    # Muestra los valores numéricos de la correlación
         number.cex = 0.7,         # Tamaño de los números
         tl.cex = 0.9,             # Tamaño de etiquetas (nombres de variables)
         tl.col = "black",         # Color de texto de las etiquetas
         tl.srt = 45,              # Rotación del texto
         diag = FALSE,             # No mostrar la diagonal
         mar = c(0, 0, 1, 0)       # Márgenes
)

```

## Otra versión con ggcorrplot

```{r}
library(ggcorrplot)

# Matriz de correlación
numeric_columns <- names(data)[sapply(data, is.numeric)]  # Asegura que sea un vector de nombres
correlation_matrix <- cor(data[, numeric_columns, drop = FALSE], use = "pairwise.complete.obs")

# Gráfico optimizado
ggcorrplot(
  corr = correlation_matrix,
  method = "square",              # Forma de los cuadros
  type = "upper",                 # Muestra solo triángulo superior
  lab = TRUE,                     # Muestra los valores de correlación
  lab_size = 3,                   # Tamaño de etiquetas numéricas
  colors = viridis::viridis(3, option = "C", direction = -1),  # Paleta viridis invertida
  outline.color = "white",       # Bordes de los cuadros
  hc.order = TRUE,               # Ordena con clustering jerárquico
  ggtheme = ggplot2::theme_minimal() + 
    theme(axis.text.x = element_text(angle = 45, vjust = 1, hjust = 1))  # Rotación y tema limpio
)

```
##### Análisis matriz de correlaciones.

La matriz de correlaciones confirma varias relaciones clave con hdlngth que pueden ser útiles para el modelo de regresión:

Variables más correlacionadas con hdlngth:

skullw (0.71)

chest (0.62)

belly (0.55)

totlngth (0.56)

Estas variables podrían ser buenos predictores en el modelo.

Variables con correlación baja o nula con hdlngth:

eye (0.25)

site (-0.20)

earconch (0.13)

Dado que la correlación es débil, estas variables podrían no aportar mucho al modelo.

Colinealidad potencial:

footlgth y earconch tienen una correlación negativa fuerte (-0.82).

footlgth y chest tienen una correlación alta (0.49).

belly y chest están altamente correlacionados (0.61).

# Código para graficar sólo correlaciones altas

```{r}
library(ggcorrplot)

# Filtrar solo correlaciones fuertes (>0.7 o <-0.7)
cor_filtered <- correlation_matrix
cor_filtered[abs(correlation_matrix) < 0.7] <- NA  # Deja NA en correlaciones débiles

# Graficar la matriz filtrada
ggcorrplot(
  cor_filtered,
  method = "square",
  type = "upper",
  lab = TRUE,
  lab_size = 3,
  colors = viridis::viridis(3, option = "C", direction = -1),
  outline.color = "white",
    ggtheme = ggplot2::theme_minimal() +
    theme(axis.text.x = element_text(angle = 45, vjust = 1, hjust = 1))
)

```
##### Análisis matrices de correlación.

Análisis de Correlaciones Altas
El análisis de correlaciones en el conjunto de datos ha permitido identificar relaciones significativas entre las variables, lo que resulta clave para la selección de predictores en el modelo de regresión múltiple. A partir de la matriz de correlaciones generales y la visualización de correlaciones altas, se destacan los siguientes hallazgos:

1. Relaciones Fuertes Identificadas
Existe una correlación negativa fuerte entre footlgth y earconch (-0.82), lo que sugiere que estas dos variables capturan información similar pero en direcciones opuestas.

Se observa una correlación negativa considerable entre footlgth y site (-0.78), lo que indica que la longitud del pie podría estar influenciada significativamente por la ubicación geográfica de las zarigüeyas.

Hdlngth y skullw presentan una correlación positiva fuerte (0.71), lo que refleja la relación anatómica entre el largo de la cabeza y el ancho del cráneo.

2. Implicaciones para la Modelización
La alta correlación entre footlgth y earconch sugiere que incluir ambas variables en un mismo modelo podría generar redundancia y problemas de multicolinealidad. Se recomienda seleccionar una de ellas o realizar una combinación de variables para mitigar estos efectos.

La relación entre footlgth y site podría indicar que la longitud del pie varía según la región geográfica. Es fundamental evaluar si site debe ser tratada como una variable categórica o si es conveniente excluirla para evitar colinealidad con footlgth.

La fuerte relación entre hdlngth y skullw sugiere que ambas variables contienen información sobre el tamaño cefálico. Si bien esto es esperado, se debe considerar si una de ellas es redundante dentro del modelo de predicción.


# Tabla de correlaciones menores a -0.7 y mayores a 0.7, ordenadas de mayor a menor

```{r}
# Convertir la matriz de correlación en un data frame largo
cor_df <- as.data.frame(as.table(correlation_matrix))

# Filtrar correlaciones fuertes (y que no sean la diagonal: var vs sí misma)
cor_high <- cor_df %>%
  filter(Var1 != Var2 & abs(Freq) > 0.7) %>%
  arrange(desc(abs(Freq)))

# Imprimir la tabla
print(cor_high)

```

##### Análisis de las matrices y la tabla de correlaciones más significativas.

Los resultados de la tabla muestran relaciones fuertes entre algunas características físicas de las zarigüeyas. Por ejemplo, existe una correlación negativa alta entre la variable "site" (el lugar donde fueron capturadas las zarigüeyas) y "earconch" (longitud de la concha auricular), lo cual indica que la longitud de la oreja varía notablemente según el sitio, disminuyendo en algunos lugares y aumentando en otros. Asimismo, la longitud de la pata ("footlgth") está positivamente relacionada con la longitud de la oreja, lo que sugiere que zarigüeyas con patas más largas también tienden a tener orejas más largas. Por otro lado, "footlgth" también se relaciona negativamente con "site", reforzando la idea de diferencias morfológicas según la ubicación geográfica. Finalmente, se observa una fuerte relación positiva entre el ancho del cráneo ("skullw") y la longitud de la cabeza ("hdlngth"), lo cual es coherente, ya que ambas son medidas del tamaño del cráneo. Estas correlaciones ayudan a identificar qué variables están más conectadas entre sí y son útiles para predecir el tamaño de la cabeza.




```{r}
library(dplyr)

# Create a pairwise chi-square test for all categorical variables
chi_square_results <- expand.grid(categorical_columns, categorical_columns) %>%
  filter(Var1 != Var2) %>%
  mutate(chi2_p_value = mapply(function(x, y) {
    table_data <- table(data[[x]], data[[y]])
    chisq.test(table_data)$p.value
  }, Var1, Var2))

print(chi_square_results)

```

De la prueba Chi cuadrado, se obtiene un valor de 3.66 x e-20, el valor es muy pequeño, lo cual significa que tiene una relacion significativa entre population (población) y sex (sexo). 


```{r}
# Asegúrate de que numeric_columns contiene nombres de columnas numéricas
numeric_data <- data[, numeric_columns]

# Calcular matriz de p-valores para correlaciones
cor_pvalues <- sapply(seq_along(numeric_columns), function(i) {
  sapply(seq_along(numeric_columns), function(j) {
    if (i != j) {
      cor.test(numeric_data[[i]], numeric_data[[j]], use = "pairwise.complete.obs")$p.value
    } else {
      NA  # o 0 si prefieres
    }
  })
})

# Convertir en matriz y agregar nombres
cor_pvalues <- as.matrix(cor_pvalues)
rownames(cor_pvalues) <- colnames(cor_pvalues) <- numeric_columns

# Imprimir matriz de p-valores
print(cor_pvalues)

```
De acuerdo con la matriz de P-values se observa que son menores a 0.05 por lo que significa que todos tienen alta relación significativa, con el resto de variables independientes. 

```{r}

# Melt the matrix into long format
pvalue_melted <- melt(cor_pvalues, na.rm = TRUE)

# Add a column for significance (e.g., p < 0.05)
pvalue_melted$significant <- ifelse(pvalue_melted$value < 0.05, "Yes", "No")

# Optional: Add asterisks for significance levels
pvalue_melted$label <- ifelse(
  pvalue_melted$value < 0.001, "***",
  ifelse(pvalue_melted$value < 0.01, "**",
         ifelse(pvalue_melted$value < 0.05, "*", ""))
)
```


```{r}
ggplot(pvalue_melted, aes(x = Var1, y = Var2, fill = significant)) +
  geom_tile(color = "white") +
  geom_text(aes(label = label), color = "black", size = 4) +  # Add asterisks
  scale_fill_manual(values = c("Yes" = "#FF6B6B", "No" = "#C4DDFF")) +
  labs(
    title = "Statistical Significance of Pairwise Correlations",
    x = "", y = "", fill = "Significant (p < 0.05)"
  ) +
  theme_minimal() +
  theme(
    axis.text.x = element_text(angle = 45, hjust = 1),
    plot.title = element_text(hjust = 0.5)
  )
```

De la matriz de significancia a través de los * se observa que en las variables que hay mayor significancia por el numero de *, son belly (abdomen), chest(pecho), eye(distancia del ojo con la sien), footlgth (longitud de pie), tail (tamaño de cola), totlngth (total de tamaño), y skullw (ancho del craneo).


```{r}

# Extract numeric variables (excluding 'hdlngth' to avoid self-correlation)
numeric_vars <- names(data)[sapply(data, is.numeric)]
numeric_vars <- setdiff(numeric_vars, c("hdlngth", "site"))  # Remove target

# Compute correlations and p-values between 'hdlngth' and all other numeric vars
results <- sapply(numeric_vars, function(var) {
  test <- cor.test(data$hdlngth, data[[var]])
  c(correlation = test$estimate, pvalue = test$p.value)
})

# Transpose and convert to dataframe
results_df <- as.data.frame(t(results))
results_df$variable <- rownames(results_df)
```


```{r}
# Step 1: Compute correlations with hdlngth
numeric_vars <- names(data)[sapply(data, is.numeric)]
numeric_vars <- numeric_vars[numeric_vars, c("hdlngth", "site")]  # Exclude target

results <- lapply(numeric_vars, function(var) {
  test <- cor.test(data$hdlngth, data[[var]])
  data.frame(
    variable = var,
    cor = test$estimate,
    pvalue = test$p.value
  )
})

numeric_results_df <- do.call(rbind, results)

# Step 2: Create the plot (fixed version)
ggplot(numeric_results_df, aes(x = reorder(variable, cor), y = cor, 
                      fill = pvalue < 0.05)) +
  geom_col() +  # Use geom_col() instead of geom_bar(stat = "identity")
  geom_text(aes(label = ifelse(pvalue < 0.05, "*", "")), 
            vjust = 0.5, hjust = ifelse(numeric_results_df$cor > 0, -0.2, 1.2),
            size = 5, color = "black") +
  scale_fill_manual(values = c("TRUE" = "#FF6B6B", "FALSE" = "#C4DDFF"),
                    name = "Significant\n(p < 0.05)") +
  labs(
    title = "Correlation with hdlngth",
    x = "Variable",
    y = "Pearson's r"
  ) +
  coord_flip() +
  theme_minimal() +
  theme(plot.title = element_text(hjust = 0.5))
```

Este grafico de barras, retrata la correlación de las variables continuas en relación a la variable ojetivo de tamaño de cabeza, lo cual deja con un nivel de significancia bajo al tamaño de las orejas (earconch)


```{r}




# Step 0: Verify hdlngth exists
if(!"hdlngth" %in% names(data)) {
  stop("Error: 'hdlngth' column not found in the dataset")
}

# Step 1: Identify categorical variables (factors/characters with <10 unique values)
cat_vars <- names(data)[sapply(data, function(x) {
  (is.factor(x) | is.character(x)) & n_distinct(x, na.rm = TRUE) < 10
})]

# Remove NA-only variables
cat_vars <- cat_vars[sapply(cat_vars, function(x) !all(is.na(data[[x]])))]

# Step 2: Statistical tests with error handling


results <- lapply(cat_vars, function(var) {
  tryCatch({
    if (n_distinct(data[[var]], na.rm = TRUE) == 2) {
      # t-test for binary variables
      test <- t.test(data$hdlngth ~ data[[var]])
      data.frame(
        variable = var,
        method = "t-test",
        p.value = test$p.value,
        effect_size = cohens_d(data$hdlngth ~ data[[var]])$Cohens_d
      )
    } else {
      # ANOVA for 3+ categories
      model <- aov(data$hdlngth ~ factor(data[[var]]))
      p.value <- summary(model)[[1]]$"Pr(>F)"[1]
      data.frame(
        variable = var,
        method = "ANOVA",
        p.value = p.value,
        effect_size = eta_squared(model)$Eta2
      )
    }
  }, error = function(e) {
    data.frame(
      variable = var,
      method = NA_character_,
      p.value = NA_real_,
      effect_size = NA_real_
    )
  })
})

# Combine results and remove failed tests
results_df <- do.call(rbind, results) %>% 
  filter(!is.na(method))
```
```{r}
library(ggplot2)
library(dplyr)

# Plot 1: Statistical significance
ggplot(results_df, aes(x = reorder(variable, -p.value), 
                     y = -log10(p.value), 
                     fill = p.value < 0.05)) +
  geom_col(width = 0.7) +
  geom_hline(yintercept = -log10(0.05), linetype = "dashed", color = "red") +
  geom_text(aes(label = ifelse(p.value < 0.05, "*", "")), 
            size = 6, vjust = 0.7, hjust = -0.2) +
  scale_fill_manual(values = c("TRUE" = "#ff6b6b", "FALSE" = "#7fcdbb")) +
  labs(title = "Relationship Between hdlngth and Categorical Variables",
       subtitle = "Dashed line shows p = 0.05 significance threshold",
       x = NULL,
       y = "-log10(p-value)") +
  coord_flip() +
  theme_minimal(base_size = 14) +
  theme(legend.position = "top")

# Plot 2: Effect sizes
ggplot(results_df, aes(x = reorder(variable, abs(effect_size)), 
                     y = effect_size, 
                     fill = p.value < 0.05)) +
  geom_col(width = 0.7) +
  geom_hline(yintercept = 0, linetype = "solid") +
  scale_fill_manual(values = c("TRUE" = "#ff6b6b", "FALSE" = "#7fcdbb")) +
  labs(title = "Effect Sizes for Categorical Variables",
       x = NULL,
       y = ifelse(all(results_df$method == "t-test"), 
                  "Cohen's d", 
                  "Eta-squared")) +
  coord_flip() +
  theme_minimal(base_size = 14)
```

Por otra parte el nivel de significancia de las variables categoricas seleccionadas, en este caso sexo y lugar de habitat, se puede observar que sexo manifiesta un nivel de significancia alto

## Paso 14: Pruebas de hipótesis



## Paso 15: Modelamiento
### Paso 15.1: Entrenamiento

### Paso 15.2: Pruebas de supuestos
#### Paso 15.2.1: Supuestos de regresion lineal
https://rpubs.com/acastro/regresion_lineal_supuestos

1. Linealidad
2. Normalidad
3. Varianza constante (Homocedasticidad)
4. Independencia

Para el modelo 1 se utilizaran todas las variables independientes

```{r}
linear_model1 <- lm(hdlngth ~ ., data = data)
summary(linear_model1)
```

Para el modelo 2 se eliminan las variables earconch y sexm


```{r}
linear_model2 <- lm(hdlngth ~ age + skullw + totlngth + taill + footlgth + eye + chest + belly + Pop, data = data)
summary(linear_model2)
```
Para el modelo 3 se selecciona las variables skullw, totlngth, taill, footlgth y Pop ya que los resultados del modelo muestra que tienen mayor signidicancia

```{r}
linear_model3 <- lm(hdlngth ~ skullw + totlngth + taill + footlgth + Pop, data = data)
summary(linear_model3)
```
Y para el ultimo modelo, tomando las variables restantes del modelo linear 3, solo se utilizan skullw y totlngth

```{r}
linear_model4 <- lm(hdlngth ~ skullw + totlngth, data = data)
summary(linear_model4)
```


#### Paso 15.2.2: Prueba de Linealidad

```{r}
# Create combined data frame
residual_data <- lapply(1:4, function(i) {
  model <- get(paste0("linear_model", i))
  data.frame(
    Model = paste("Model", i),
    Fitted = model$fitted.values,
    Residuals = residuals(model)
  )
}) %>% bind_rows()

# Create plot
ggplot(residual_data, aes(x = Fitted, y = Residuals, color = Model)) +
  geom_point(alpha = 0.6) +
  geom_hline(yintercept = 0, linetype = "dashed") +
  facet_wrap(~Model, ncol = 2) +
  labs(title = "Residuals vs Fitted Values Comparison",
       x = "Fitted Values",
       y = "Residuals") +
  theme_minimal() +
  theme(legend.position = "none")
```
Se puede observar que los cuatro modelos a simple vista no marcan una linea de tendencia entre los valores residuales y los valores ajustados

#### Paso 15.2.3: Prueba de Normalidad

```{r}
# Create empty list to store results
normality_results <- list()

# Run Lilliefors test for each model
for (i in 1:4) {
  model <- get(paste0("linear_model", i))
  e <- residuals(model)
  normality_results[[i]] <- lillie.test(e)
  
  cat("\n--- Model", i, "---\n")
  print(normality_results[[i]])
  


# Create summary table
normality_summary <- lapply(1:4, function(i) {
  model <- get(paste0("linear_model", i))
  test_result <- lillie.test(residuals(model))
  data.frame(
    Model = paste("Model", i),
    Statistic = test_result$statistic,
    p.value = test_result$p.value,
    Normality = ifelse(test_result$p.value > 0.05, "Normal", "Non-normal")
  )
}) %>% bind_rows()

# Print formatted table
print(normality_summary)
}
```

Dado que los valores P obtenidos en la prueba estadistica Kolmogoroc-Smirnov se observa que son mayores a 0.05 por lo cual cumplen el supuesto de normalidad

```{r}
# Create list of plots
plot_list <- lapply(1:4, function(i) {
  model <- get(paste0("linear_model", i))
  ggplot(data.frame(res = residuals(model)), 
         aes(sample = res)) +
    stat_qq() +
    stat_qq_line(color = "red") +
    labs(title = paste("Model", i), 
         x = "Theoretical Quantiles",
         y = "Sample Quantiles")
})

# Combine plots
(plot_list[[1]] | plot_list[[2]]) / 
(plot_list[[3]] | plot_list[[4]])
```
De acuerdo a las graficas Q-Q se puede observar que en el modelo 1 es el que mas se aproxima a la linea de tendencia, lo que indica que los residuos puede tener una aproximación normal en comparación a los otros 3 modelos
```{r}
library(car)

# Set up 2x2 plot layout
par(mfrow = c(2, 2), mar = c(4, 4, 2, 1))  # Adjust margins

# Create QQ-plots for each model
for (i in 1:4) {
  model <- get(paste0("linear_model", i))
  qqPlot(residuals(model), 
         main = paste("Model", i, "QQ Plot"),
         ylab = "Residuals",
         envelope = 0.95,  # 95% confidence band
         col.lines = "red",
         id = FALSE)  # Turn off point labeling
}

# Reset layout
par(mfrow = c(1, 1))
```

En este gráfico se puede denotar el smooth que indica la linea de separación de los residuos en las colas, lo cual visualmente el modelo 1 sigue obteniendo el mejor rendimiento

#### Paso 15.2.4: Prueba de Varianza Constante
##### Paso 15.2.4.1: Goldfeld-Quandt Test

```{r}
# Create empty list to store results
gq_results <- list()

# Run Goldfeld-Quandt test for each model
for (i in 1:4) {
  model <- get(paste0("linear_model", i))
  gq_results[[i]] <- gqtest(model)
  
  cat("\n--- Model", i, "---\n")
  print(gq_results[[i]])
}
```

Se puede observar que de acuerdo a los valores P de cada modelo en la prueba Golfeld-Quandt son menores que 0.05, por lo que indica que en los cuatro modelos hay heterocedasticidad. 

```{r}
plot_list <- lapply(1:4, function(i) {
  model <- get(paste0("linear_model", i))
  ggplot(data.frame(Fitted = fitted(model),
                   Residuals = residuals(model)),
         aes(x = Fitted, y = Residuals)) +
    geom_point(alpha = 0.6) +
    geom_smooth(method = "loess", color = "red", se = FALSE) +
    labs(title = paste("Model", i),
         x = "Fitted Values",
         y = "Residuals") +
    theme_minimal()
})

# Combine plots
(plot_list[[1]] | plot_list[[2]]) / 
(plot_list[[3]] | plot_list[[4]])
```

De acuerdo a la prueba anterior se puede observar que ningun modelo cumple el supuesto de Homocedasticidad por lo que se visualiza las varianzas dispersas y no siguen una linea de tendencia en ningun modelo

##### Paso 15.2.4.2: Breusch-Pagan Test

```{r}
for (i in 1:4) {
  model <- get(paste0("linear_model", i))
  bp_test <- bptest(model)
  
  cat("\n--- Model", i, "---\n")
  print(bp_test)
}
```
Ahora se procede a realizar la prueba Breusch-Pagan en la cual tambien se busca determinar si hay Homocedasticidad o no. Lo cual se puede observar que solo el modelo numero 4 no cumple con esta condición ya que el valor es menor a 0.05.


```{r}
plot_list <- lapply(1:4, function(i) {
  model <- get(paste0("linear_model", i))
  ggplot(data.frame(Fitted = fitted(model),
                   Residuals = residuals(model)),
         aes(Fitted, Residuals)) +
    geom_point(alpha = 0.6) +
    geom_smooth(method = "loess", color = "red", se = FALSE) +
    labs(title = paste("Model", i, 
                      ifelse(bptest(model)$p.value < 0.05, 
                             "(Heteroskedastic)", 
                             "(Homoskedastic)")),
         x = "Fitted Values",
         y = "Residuals") +
    theme_minimal()
})

# Combine plots
(plot_list[[1]] | plot_list[[2]]) / 
(plot_list[[3]] | plot_list[[4]])
```
De acuerdo con la gráfica de residuos el modelo numero 1 concentra mayor numero de residuos, lo que indica que no hay mayor variación  en el las varianzas del modelo, en comparación al modelo 2 y 3 que también cumplen la característica de Homocedasticidad, en cambio en el modelo 4 se observa mayor ruido en los residuos.


### Paso 15.2.5: Prueba de Independencia

```{r}
# Create empty list to store results
dw_results <- list()

# Run Durbin-Watson test for each model
for (i in 1:4) {
  model <- get(paste0("linear_model", i))
  dw_results[[i]] <- durbinWatsonTest(model)
  
  cat("\n--- Model", i, "---\n")
  print(dw_results[[i]])
}
```
Se realiza la prueba Durbin-Watson para determinar si hay correlación entre los residuos de las variables, lo cual demuestra una poca o casi nula correlación ya que el valor D-W de cada modelo es myor que 2 pero es muy cercano al valor.

```{r}
plot_list <- lapply(1:4, function(i) {
  model <- get(paste0("linear_model", i))
  ggplot(data.frame(Order = 1:length(residuals(model)),
                   Residuals = residuals(model)),
         aes(x = Order, y = Residuals)) +
    geom_point() +
    geom_line(alpha = 0.5) +
    geom_smooth(method = "loess", color = "red", se = FALSE) +
    labs(title = paste("Model", i, "Residuals"),
         x = "Observation Order",
         y = "Residuals") +
    theme_minimal()
})

# Combine plots
(plot_list[[1]] | plot_list[[2]]) / 
(plot_list[[3]] | plot_list[[4]])
```
De acuerdo con la grafica de residuos el mejor modelo que presenta menor ruido y presenta poca heterocedasticidad es el numero 1, ya que visual y dado por el valor obtenido 2.04 es el que mejor se ajusta al comportamiento de los residuos.


### Paso 15.3: Evaluación
1. MSE
2. MAD
3. MAPE
4. R2
5. AIC
6. BIC


```{r}
# Función para calcular las métricas
calcular_metricas <- function(modelo, nombre) {
  y_true <- modelo$model[[1]]  # Valores reales de la variable dependiente
  y_pred <- predict(modelo)    # Predicciones
  
  mse <- mean((y_true - y_pred)^2)  # MSE
  mad <- mean(abs(y_true - y_pred)) # MAD
  mape <- mean(abs((y_true - y_pred) / y_true)) * 100  # MAPE
  r2 <- summary(modelo)$r.squared  # R²
  aic <- AIC(modelo)  # AIC
  bic <- BIC(modelo)  # BIC
  
  # Devolver un dataframe con los resultados
  return(data.frame(Modelo = nombre, MSE = mse, MAD = mad, MAPE = mape, R2 = r2, AIC = aic, BIC = bic))
}

# Calcular métricas para los cuatro modelos
resultados <- rbind(
  calcular_metricas(linear_model1, "Modelo 1"),
  calcular_metricas(linear_model2, "Modelo 2"),
  calcular_metricas(linear_model3, "Modelo 3"),
  calcular_metricas(linear_model4, "Modelo 4")
)

# Mostrar los resultados en una tabla
print(resultados)
```

Como verificación final se observa que el modelo que presenta mejores metricas es el numero 1 que obtiene el error MSE, MAD, MAPE mas bajo y obtiene un R2 mas alto, lo que quiere decir que el modelo tiene una explicación del 73.20%, en valor akaike es el menor, aunque el BIC en el modelo 3 lleva ventaja, por numero total de rendimiento en las metricas, el mejor es el modelo 1.

